---
title: "Manipulace s daty pomocí tidyverse"
author: "Kateřina Večerková vecerkok@vscht.cz"
date: "`r Sys.Date()`"
output: html_document
---

# Práce s daty pomocí `tidyverse`

`tidyverse` je sada balíčků v R určených pro datovou vědu. Všechny balíčky v `tidyverse` sdílejí společné principy, syntaxi a datové struktury, což umožňuje jejich snadné kombinování. `tidyverse` usnadňuje běžné úlohy jako manipulaci s daty, vizualizaci a analýzu.

Balíčky v `tidyverse` zahrnují:
- `readr`: import dat
- `dplyr`: manipulace s daty
- `tidyr`: úprava dat do „tidy“ formátu
- `ggplot2`: vizualizace dat
- `forcats`: práce s kategoriálními daty
- `stringr`: práce s textem
- `lubridate`: práce s datem a časem
- `tibble`: moderní datové rámce
- `purrr`: funkcionální programování

Pro instalaci celého `tidyverse` použijte:

```{r, message=FALSE, warning=FALSE, results='hide'}
install.packages("tidyverse")
library(tidyverse)
```

## Načítání dat ze souboru pomocí `readr`

Balíček `readr` nabízí funkce pro import a export tabulkových dat v různých formátech, např. CSV, TSV nebo soubory s jinými oddělovači.

```{bash}
head iris.csv
```

CSV (comma-separated values) je běžný formát pro tabulková data. První řádek většinou obsahuje názvy sloupců, další řádky odpovídající data oddělená čárkami. Načteme tento dataset ze souboru `iris.csv` do R:

```{r, message=FALSE, warning=FALSE, results='hide'}
# načtení balíčku readr
library(readr)
# načtení CSV dat
iris <- readr::read_csv("iris.csv")
# zobrazíme prvních 5 řádků
head(iris)
```

Další často používaný formát je TSV (tab-separated values), kde místo čárky sloupce odděluje tabulátor `\t`.

```{r}
# načtení TSV dat
iris <- readr::read_tsv("iris.tsv")
head(iris)
```

## Manipulace s daty pomocí `dplyr`

```{r, message=FALSE, warning=FALSE, results='hide'}
library(dplyr)
```

### 1. Filtrování řádků

Vybereme pouze řádky, kde je druh `"setosa"`.

```{r}
setosa_iris <- iris %>% dplyr::filter(variety == "setosa")
head(setosa_iris)
```

Operátor `%>%` (pipe) vyjadřuje posloupnost operací. Není nutné uvádět název balíčku, ale zde to děláme pro ukázku.

### 2. Výběr sloupců

Vybereme pouze sloupce sepal.length a sepal.width.

```{r}
sepal_data <- iris %>% dplyr::select(sepal.length, sepal.width)
head(sepal_data)
```

### 3. Přidání nových sloupců

Vytvoříme nový sloupec jako poměr délky a šířky okvětního lístku.

```{r}
iris <- iris %>% dplyr::mutate(petal.ratio = petal.length / petal.width)
head(iris)
```

### 4. Shrnutí dat

Spočítáme průměr a směrodatnou odchylku délky kalichu podle druhu.

```{r}
summary_stats <- iris %>%
  dplyr::group_by(variety) %>%
  dplyr::summarize(
    mean_sepal.length = mean(sepal.length),
    sd_sepal.length = sd(sepal.length)
  )
summary_stats
```

### 5. Řazení řádků

Seřadíme data podle délky kalichu sestupně.

```{r}
sorted_iris <- iris %>% dplyr::arrange(desc(sepal.length))
head(sorted_iris)
```

### 6. Skupinové shrnutí

Pro každý druh spočítáme počet případů, kdy délka okvětního lístku > 4.

```{r}
count_petal_length <- iris %>%
  dplyr::filter(petal.length > 4) %>%
  dplyr::group_by(variety) %>%
  dplyr::summarize(count = n())
count_petal_length
```

### 7. Přejmenování sloupců

Přejmenujeme sloupce sepal.length → sepal\_length a sepal.width → sepal\_width.

```{r}
iris <- iris %>% dplyr::rename(
  sepal_length = sepal.length,
  sepal_width = sepal.width
)
colnames(iris)
```

### 8. Filtrování a přidání sloupce

Vybereme pouze druh `"virginica"` a přidáme sloupec, který říká, zda je délka kalichu > 6.

```{r}
virginica_iris <- iris %>%
  dplyr::filter(variety == "virginica") %>%
  dplyr::mutate(sepal_length_over_6 = sepal_length > 6)
head(virginica_iris)
```

### 9. Náhodný výběr řádků

Náhodně vybereme 10 řádků z datasetu.

```{r}
sampled_iris <- iris %>% dplyr::sample_n(10)
show(sampled_iris)
```

### 10. Kombinace více funkcí `dplyr`

Vytvoříme nový dataset s druhem `"versicolor"`, vybereme sloupce petal.length a petal.width a seřadíme podle šířky okvětního lístku vzestupně.

```{r}
versicolor_sorted <- iris %>%
  dplyr::filter(variety == "versicolor") %>%
  dplyr::select(petal.length, petal.width) %>%
  dplyr::arrange(petal.width)
head(versicolor_sorted)
```

## Úprava dat pomocí `tidyr`

```{r, echo=FALSE, warning=FALSE, message=FALSE}
library(tidyr)
```

#### **Široký formát (Wide Format)**

V širokém formátu je každá proměnná rozložena do samostatného sloupce a každé pozorování (nebo jednotka) je reprezentováno jedním řádkem.

**Příklad s datasetem `iris`:**

| Druh       | Délka kalichu | Šířka kalichu | Délka okvětního lístku | Šířka okvětního lístku |
| ---------- | ------------- | ------------- | ---------------------- | ---------------------- |
| setosa     | 5.1           | 3.5           | 1.4                    | 0.2                    |
| versicolor | 7.0           | 3.2           | 4.7                    | 1.4                    |
| virginica  | 6.3           | 3.3           | 6.0                    | 2.5                    |

Každý sloupec zde reprezentuje jinou proměnnou a každý řádek jedno pozorování.

#### **Dlouhý formát (Long Format)**

V dlouhém formátu každý řádek odpovídá jednomu měření dané proměnné – máme jeden sloupec s názvem proměnné a druhý s hodnotou.

**Příklad převodu `iris` do dlouhého formátu:**

| Druh       | Měření          | Hodnota |
| ---------- | --------------- | ------- |
| setosa     | Délka kalichu   | 5.1     |
| setosa     | Šířka kalichu   | 3.5     |
| setosa     | Délka okvětního | 1.4     |
| setosa     | Šířka okvětního | 0.2     |
| versicolor | Délka kalichu   | 7.0     |
| versicolor | Šířka kalichu   | 3.2     |
| ...        | ...             | ...     |

Proměnné `Sepal.Length`, `Sepal.Width`, `Petal.Length`, `Petal.Width` jsou spojeny do jednoho sloupce `Measurement` a hodnoty jsou v `Value`. Každá unikátní kombinace `Species` a `Measurement` tvoří jeden řádek.

#### **Rozdíly a použití**

* **Široký formát:**

  * Přehledný při malém počtu proměnných.
  * Každý řádek = jedna jednotka.
  * Vhodné pro některé modely nebo přirozeně strukturovaná data.

* **Dlouhý formát:**

  * Efektivní pro manipulaci, agregaci, vizualizaci (`ggplot2`).
  * Výhodný při více měřeních na jednotku nebo větším počtu proměnných.
  * Snazší filtrování, seskupování, použití funkcí.

### 1. Převod na dlouhý formát (Pivoting Longer)

Převeďte dataset do dlouhého formátu s proměnnými `Measurement` a `Value`.

```{r}
# sjednocení názvů sloupců
iris <- iris %>% dplyr::rename(petal_length = petal.length, petal_width = petal.width, petal_ratio = petal.ratio)

# převod do dlouhého formátu
iris_long <- iris %>%
  tidyr::pivot_longer(
    cols = c(sepal_length, sepal_width, petal_length, petal_width),
    names_to = "Measurement",
    values_to = "Value"
  )

head(iris_long)
```

### 2. Převod zpět do širokého formátu (Pivoting Wider)

Převeďte dataset zpět do původního širokého formátu.

```{r}
iris_wide <- iris_long %>%
  tidyr::pivot_wider(
    names_from = Measurement,
    values_from = Value
  )
head(iris_wide)
```

### 3. Rozdělení sloupce (Separating Columns)

Rozdělte sloupec `variety` na dva nové: `genus` a `species_type`. Předpokládejte, že první 4 znaky tvoří rod (`genus`).

```{r}
iris_separated <- iris %>%
  tidyr::separate(variety, into = c("genus", "species_type"), sep = 4)
head(iris_separated)
```

### 4. Spojení sloupců (Uniting Columns)

Spojte sloupce `sepal_length` a `sepal_width` do nového sloupce `sepal_dimensions`, hodnoty oddělte podtržítkem.

```{r}
iris_united <- iris %>%
  tidyr::unite(sepal_dimensions, sepal_length, sepal_width, sep = "_")
head(iris_united)
```

### 5. Odstranění NA hodnot (Dropping NA Values)

NA hodnoty značí chybějící data. Nejprve vytvoříme NAs v datech, pak odstraníme řádky, které je obsahují.

```{r}
set.seed(42) # pro reprodukovatelnost

# přidání NA hodnot do sloupce sepal_length
iris_na <- iris %>%
  dplyr::mutate(sepal_length = replace(sepal_length, sample(1:n(), 10), NA))

# zobrazíme řádky s NA
iris_na %>% dplyr::filter(is.na(sepal_length))
```

```{r}
# odstranění řádků s NA
iris_no_na <- iris_na %>% tidyr::drop_na()

# ověření, že řádky s NA byly odstraněny
iris_no_na %>% dplyr::filter(is.na(sepal_length))
```

### 6. Nahrazení NA hodnot (Replacing NA Values)

Nahraďte NA hodnoty v `sepal_length` průměrnou hodnotou ze stejného sloupce (bez NA).

```{r}
# výpočet průměru sepal_length bez NA
mean_sepal_length <- mean(iris_na$sepal_length, na.rm = TRUE)

# nahrazení NA průměrem
iris_replaced_na <- iris_na %>%
  tidyr::replace_na(list(sepal_length = mean_sepal_length))

# ověření, že byly hodnoty nahrazeny
iris_replaced_na %>% dplyr::filter(is.na(sepal_length))
```


## Vizualizace dat pomocí `ggplot2`

```{r, message=FALSE, warning=FALSE, results='hide'}
library(ggplot2)
```

### 1. Základní bodový graf (Scatter Plot)

Vytvořte bodový graf závislosti délky a šířky kalichu, body obarvěte podle druhu (`variety`).

```{r}
ggplot(iris, aes(x = sepal_length, y = sepal_width, color = variety)) + geom_point()
```

### 2. Přidání titulku a popisků os

Upravte bodový graf tak, aby obsahoval název a popisky os x a y.

```{r}
ggplot(iris, aes(x = sepal_length, y = sepal_width, color = variety)) +
  geom_point() +
  ggtitle("Délka vs. šířka kalichu") +
  xlab("Délka kalichu (cm)") +
  ylab("Šířka kalichu (cm)")
```

### 3. Histogram

Vytvořte histogram délky okvětního lístku a použijte různé barvy pro jednotlivé druhy.

```{r}
ggplot(iris, aes(x = petal_length, fill = variety)) +
  geom_histogram(position = "dodge", bins = 30) +
  xlab("Délka okvětního lístku (cm)") +
  ylab("Počet") +
  ggtitle("Histogram délky okvětního lístku podle druhu")
```

### 4. Krabicový graf (Box Plot)

Vytvořte krabicový graf pro délku kalichu podle druhu.

```{r}
ggplot(iris, aes(x = variety, y = sepal_length, fill = variety)) +
  geom_boxplot() +
  ggtitle("Krabicový graf délky kalichu podle druhu") +
  xlab("Druh") +
  ylab("Délka kalichu (cm)")
```

### 5. Dělení grafů pomocí `facet_grid`

Vytvořte samostatné bodové grafy délky vs. šířky okvětního lístku pro každý druh.

```{r}
ggplot(iris, aes(x = petal_length, y = petal_width)) +
  geom_point() +
  facet_grid(. ~ variety) +
  ggtitle("Rozměry okvětního lístku podle druhu") +
  xlab("Délka okvětního lístku (cm)") +
  ylab("Šířka okvětního lístku (cm)")
```

### 6. Hustotní graf (Density Plot)

Vytvořte hustotní graf šířky kalichu pro každý druh s odlišnými barvami.

```{r}
ggplot(iris, aes(x = sepal_width, fill = variety)) +
  geom_density(alpha = 0.5) + # parametr alpha reguluje průhlednost barev (0 = průhledné, 1 = neprůhledné)
  ggtitle("Hustotní graf šířky kalichu podle druhu") +
  xlab("Šířka kalichu (cm)")
```

### 7. Spojnicový graf (Line Plot)

Vytvořte spojnicový graf průměrné délky okvětního lístku podle druhu.

```{r}
iris_avg <- iris %>%
  group_by(variety) %>%
  summarize(avg_petal_length = mean(petal_length))

ggplot(iris_avg, aes(x = variety, y = avg_petal_length, group = 1)) +
  geom_line() +
  geom_point() +
  ggtitle("Průměrná délka okvětního lístku podle druhu") +
  xlab("Druh") +
  ylab("Průměrná délka (cm)")
```

### 8. Sloupcový graf (Bar Chart)

Vytvořte sloupcový graf počtu pozorování pro každý druh.

```{r}
ggplot(iris, aes(x = variety, fill = variety)) +
  geom_bar() +
  ggtitle("Počet pozorování podle druhu") +
  xlab("Druh") +
  ylab("Počet")
```

### 9. Úprava vzhledu grafu (Theme)

Upravte bodový graf délky kalichu vs. délky okvětního lístku tak, aby používal minimalistický styl a legenda byla umístěna dole.

```{r}
ggplot(iris, aes(x = sepal_length, y = petal_length, color = variety)) +
  geom_point() +
  theme_minimal() +
  theme(legend.position = "bottom") +
  ggtitle("Délka kalichu vs. délka okvětního lístku") +
  xlab("Délka kalichu (cm)") +
  ylab("Délka okvětního lístku (cm)")
```


## Práce s kategoriálními daty pomocí `forcats`

V této části použijeme dataset `diamonds`, který obsahuje několik kategoriálních sloupců: `cut`, `color`, `clarity`.

```{r}
library(ggplot2)
diamonds$color
```

### 1. Přeuspořádání úrovní faktoru podle mediánu ceny

Přeuspořádejte úrovně faktoru `cut` podle mediánu ceny (`price`) v sestupném pořadí.

```{r}
levels(diamonds$cut)

diamonds$cut <- forcats::fct_reorder(diamonds$cut, diamonds$price, .fun = median, .desc = TRUE)

levels(diamonds$cut)
```

### 2. Sloučení méně častých úrovní v `color`

Sloučte méně časté úrovně faktoru `color` do kategorie "Other", přičemž ponechte pouze 4 nejčastější barvy.

```{r}
levels(diamonds$color)

diamonds$color <- forcats::fct_lump_n(diamonds$color, n = 4)

levels(diamonds$color)
```

### 3. Sloučení úrovní faktoru `clarity`

Spojte úrovně faktoru `clarity` do širších kategorií:

* "Low" pro I1, SI2, SI1
* "Medium" pro VS2, VS1
* "High" pro VVS2, VVS1, IF

```{r}
levels(diamonds$clarity)

diamonds$clarity <- forcats::fct_collapse(diamonds$clarity,
                                 Low = c("I1", "SI2", "SI1"),
                                 Medium = c("VS2", "VS1"),
                                 High = c("VVS2", "VVS1", "IF"))

levels(diamonds$clarity)
```

### 4. Přejmenování úrovní faktoru

Přejmenujte úrovně faktoru `cut` na srozumitelnější názvy:

* "Fair" → "Fair Cut"
* "Good" → "Good Cut"
* "Very Good" → "Very Good Cut"
* "Premium" → "Premium Cut"
* "Ideal" → "Ideal Cut"

```{r}
diamonds$cut <- forcats::fct_recode(diamonds$cut,
                           "Fair Cut" = "Fair",
                           "Good Cut" = "Good",
                           "Very Good Cut" = "Very Good",
                           "Premium Cut" = "Premium",
                           "Ideal Cut" = "Ideal")

levels(diamonds$cut)
```

### 5. Obrácení pořadí úrovní

Obraťte pořadí úrovní faktoru `clarity`.

```{r}
levels(diamonds$clarity)

diamonds$clarity <- forcats::fct_rev(diamonds$clarity)

levels(diamonds$clarity)
```

### 6. Odstranění nepoužitých úrovní

Vytvořte podmnožinu datasetu `diamonds`, která obsahuje pouze řezy `Premium` a `Ideal`, a poté odstraňte nepoužité úrovně faktoru `cut`.

```{r}
diamonds_subset <- diamonds %>%
  dplyr::filter(cut %in% c("Premium", "Ideal"))

diamonds_subset$cut <- forcats::fct_drop(diamonds_subset$cut)

levels(diamonds_subset$cut)
```

### 7. Převod číselné proměnné na faktor

Převeďte proměnnou `carat` na kategoriální faktor podle velikostních intervalů:

* 0.0–0.5 ct
* 0.5–1.0 ct
* 1.0–1.5 ct
* 1.5–2.0 ct
* nad 2.0 ct

```{r}
diamonds$carat_bin <- cut(diamonds$carat, 
                          breaks = c(0, 0.5, 1, 1.5, 2, Inf), 
                          labels = c("0-0.5", "0.5-1.0", "1.0-1.5", "1.5-2.0", "2.0+"))

levels(diamonds$carat_bin)
```

## Práce s textem pomocí `stringr`

```{r}
library(stringr)
```

### 1. Detekce vzorů v řetězcích

Najděte všechny řádky, kde sloupec `cut` obsahuje podřetězec "Good".

```{r}
good_cut_diamonds <- diamonds[stringr::str_detect(diamonds$cut, "Good"), ]
head(good_cut_diamonds)
```

### 2. Extrakce části řetězce

Vytvořte vektor ID ve formátu `"Diamond_ID-XXXXX"` a extrahujte pouze číselnou část.

```{r}
diamond_ids <- str_c("Diamond_ID-", rownames(diamonds))
extracted_ids <- stringr::str_extract(diamond_ids, "\\d+")
head(extracted_ids)
```

### 3. Nahrazení podřetězců

Nahraďte všechna výskyty "Good" ve sloupci `cut` slovem "Decent".

```{r}
head(diamonds$cut)
diamonds$cut <- stringr::str_replace(diamonds$cut, "Good", "Decent")
head(diamonds$cut)
```

### 4. Rozdělení řetězců

Rozdělte řetězce typu `"1.5 carats"` na číselnou hodnotu a jednotku.

```{r}
carat_strings <- c("1.5 carats", "2.0 carats", "0.9 carats")
split_carat <- stringr::str_split(carat_strings, " ", simplify = TRUE)
carat_values <- as.numeric(split_carat[, 1])
carat_units <- split_carat[, 2]

head(carat_values)
head(carat_units)
```

### 5. Délka řetězců

Spočítejte počet znaků v každé úrovni faktoru `cut`.

```{r}
cut_lengths <- stringr::str_length(diamonds$cut)
head(cut_lengths)
```

### 6. Spojování řetězců

Spojte hodnoty ze sloupců `cut`, `color`, `clarity` do jednoho textového identifikátoru odděleného pomlčkami.

```{r}
diamond_id <- stringr::str_c(diamonds$cut, diamonds$color, diamonds$clarity, sep = "-")
head(diamond_id)
```

### 7. Detekce číslic

Zjistěte, které řetězce ve vektoru obsahují číslice.

```{r}
mixed_strings <- c("carat 2.5", "weight", "price $500", "value 1000")
contains_digits <- stringr::str_detect(mixed_strings, "\\d")
contains_digits
```

### 8. Ořezání mezer

Odstraňte počáteční a koncové mezery ve vektoru popisů diamantů.

```{r}
diamond_descriptions <- c("  Ideal Cut  ", "  Premium Quality ", "Fair Cut ")
trimmed_descriptions <- stringr::str_trim(diamond_descriptions)
trimmed_descriptions
```

### 9. Počet výskytů znaku

Spočítejte, kolikrát se vyskytuje písmeno `"e"` ve sloupci `cut` v celém datasetu.

```{r}
e_count <- stringr::str_count(diamonds$cut, "e")
total_e_count <- sum(e_count)
total_e_count
```

### 10. Opakování řetězce

Vytvořte řetězec, který opakuje slovo `"Diamond"` pětkrát.

```{r}
repeated_string <- stringr::str_dup("Diamond", 5)
repeated_string
```

### 11. Změna velikosti písmen

Převeďte obsah sloupce `color` na velká písmena.

```{r}
head(diamonds$color)
diamonds$color <- stringr::str_to_upper(diamonds$color)
head(diamonds$color)
```

### 12. Výběr části řetězce

Vezměte první tři znaky každé hodnoty ve sloupci `clarity`.

```{r}
clarity_subset <- stringr::str_sub(diamonds$clarity, 1, 3)
head(clarity_subset)
```

### 13. Doplňování řetězců nulami

Vytvořte ID diamantů a doplňte je zleva nulami tak, aby měly všechna ID pět číslic.

```{r}
diamond_ids <- stringr::str_pad(row.names(diamonds), width = 5, pad = "0")
head(diamond_ids)
```


## Práce s datem a časem pomocí `lubridate`

```{r}
library(lubridate)
```

### 1. Parsování dat

Převeďte řetězec `"2023-08-15"` na objekt typu datum.

```{r}
date <- lubridate::ymd("2023-08-15")
date
```

### 2. Získání komponent datumu

Z datumu `"2024-12-25"` získejte rok, měsíc a den.

```{r}
date <- lubridate::ymd("2024-12-25")
year <- lubridate::year(date)
month <- lubridate::month(date)
day <- lubridate::day(date)

year
month
day
```

### 3. Práce s různými formáty dat

Načtěte datum `"15-August-2023"` jako objekt typu datum.

```{r}
date <- lubridate::dmy("15-August-2023")
date
```

### 4. Přičítání a odečítání časových intervalů

Přičtěte 3 měsíce a odečtěte 10 dní od datumu `"2023-01-01"`.

```{r}
date <- lubridate::ymd("2023-01-01")
date_plus_3_months <- date %m+% months(3)
date_minus_10_days <- date - days(10)

date_plus_3_months
date_minus_10_days
```

### 5. Výpočet rozdílu mezi daty

Spočítejte počet dní mezi `"2023-01-01"` a `"2024-01-01"`.

```{r}
date1 <- lubridate::ymd("2023-01-01")
date2 <- lubridate::ymd("2024-01-01")
days_diff <- as.numeric(difftime(date2, date1, units = "days"))

days_diff
```

### 6. Práce s datem a časem

Vytvořte objekt `datetime` pro `"2023-08-15 12:34:56"`.

```{r}
datetime <- lubridate::ymd_hms("2023-08-15 12:34:56")
datetime
```

### 7. Získání komponent času

Z objektu `"2023-08-15 12:34:56"` získejte hodinu, minutu a sekundu.

```{r}
datetime <- lubridate::ymd_hms("2023-08-15 12:34:56")
hour <- lubridate::hour(datetime)
minute <- lubridate::minute(datetime)
second <- lubridate::second(datetime)

hour
minute
second
```

### 8. Zaokrouhlení dat

Zaokrouhlete čas `"2023-08-15 12:34:56"` na celé hodiny.

```{r}
datetime <- lubridate::ymd_hms("2023-08-15 12:34:56")
rounded_datetime <- lubridate::round_date(datetime, unit = "hour")

rounded_datetime
```

### 9. Zjištění dne v týdnu

Zjistěte den v týdnu pro datum `"2023-08-15"`.

```{r}
date <- lubridate::ymd("2023-08-15")
day_of_week <- lubridate::wday(date, label = TRUE)

day_of_week
```

### 10. Převod časového pásma

Převeďte čas `"2023-08-15 12:34:56"` z UTC na časové pásmo `"America/New_York"`.

```{r}
datetime_utc <- lubridate::ymd_hms("2023-08-15 12:34:56", tz = "UTC")
datetime_ny <- lubridate::with_tz(datetime_utc, tzone = "America/New_York")

datetime_ny
```

## Moderní práce s datovými rámci pomocí `tibble`

```{r}
library(tibble)
```

### 1. Vytvoření jednoduchého tibble

Vytvořte tibble se třemi sloupci: `Name` (text), `Age` (číslo), `Height` (číslo).

```{r}
people <- tibble::tibble(
  Name = c("Alice", "Bob", "Charlie"),
  Age = c(25, 30, 35),
  Height = c(160, 175, 168)
)

people
```

### 2. Přidání nového sloupce

Přidejte nový sloupec `Weight` do tibble `people`.

```{r}
people <- people %>%
  dplyr::mutate(Weight = c(55, 70, 68))

people
```

### 3. Převod `data.frame` na `tibble`

Převeďte vestavěný datový rámec `mtcars` na `tibble`.

```{r}
mtcars_tibble <- tibble::as_tibble(mtcars)
mtcars_tibble
```

### 4. Přístup ke sloupci v `tibble`

Získejte sloupec `mpg` z `mtcars_tibble` pomocí operátoru `$`.

```{r}
mpg_column <- mtcars_tibble$mpg
mpg_column
```

### 5. Přístup k řádkům v `tibble`

Zobrazte prvních 5 řádků tibble `mtcars_tibble`.

```{r}
first_five_rows <- mtcars_tibble[1:5, ]
first_five_rows
```

### 6. Vytvoření tibble s různými typy dat

Vytvořte tibble s datem, logickou a textovou proměnnou.

```{r}
mixed_tibble <- tibble::tibble(
  Date = as.Date(c("2023-01-01", "2023-01-02", "2023-01-03")),
  Logical = c(TRUE, FALSE, TRUE),
  Category = c("A", "B", "C")
)

mixed_tibble
```

### 7. Přejmenování sloupců

Přejmenujte sloupce v `people` na `Full_Name`, `Age_Years`, `Height_cm`.

```{r}
people <- people %>%
  dplyr::rename(
    Full_Name = Name,
    Age_Years = Age,
    Height_cm = Height
  )

people
```

### 8. Filtrování a výběr sloupců pomocí `filter` a `select`

Vyberte z `mtcars_tibble` pouze řádky, kde je `mpg` > 20, a zobrazte sloupce `mpg`, `hp`, `wt`.

```{r}
filtered_tibble <- mtcars_tibble %>%
  dplyr::filter(mpg > 20) %>%
  dplyr::select(mpg, hp, wt)

filtered_tibble
```


## Funkcionální programování s `purrr`

```{r}
library(purrr)
```

### 1. Aplikace funkce na každý prvek seznamu

Vytvořte seznam číselných vektorů a aplikujte funkci `mean` (průměr) na každý vektor.

```{r}
num_list <- list(c(1, 2, 3), c(4, 5, 6, 7), c(8, 9))
means <- purrr::map_dbl(num_list, mean)

means
```

### 2. Mapování přes více seznamů

Máte-li dva seznamy číselných vektorů, sečtěte odpovídající prvky každého vektoru.

```{r}
list1 <- list(c(1, 2, 3), c(4, 5))
list2 <- list(c(10, 20, 30), c(40, 50))
sums <- purrr::map2(list1, list2, ~ .x + .x)

sums
```

### 3. Extrakce prvků ze seznamu seznamů

Získejte první prvek z každého podseznamu v seznamu seznamů.

```{r}
nested_list <- list(
  list(a = 1, b = 2),
  list(a = 3, b = 4),
  list(a = 5, b = 6)
)
first_elements <- purrr::map(nested_list, "a")

first_elements
```

### 4. Bezpečné použití funkcí

Použijte `safely` k aplikaci funkce, která může selhat (např. dělení), na seznam hodnot s ošetřením chyb.

```{r}
safe_divide <- safely(~ 10 / .x)

results <- purrr::map(list(2, 0, 5), safe_divide)
results
```

### 5. Rozbalení seznamu seznamů

Rozbalte seznam seznamů do jednoho seznamu.

```{r}
nested_list <- list(list(1, 2), list(3, 4), list(5, 6))
flat_list <- purrr::flatten(nested_list)

flat_list
```

### 6. Vytvoření `tibble` ze seznamu

Vytvořte `tibble` ze seznamu, kde každý prvek je vektor stejné délky.

```{r}
list_data <- list(
  Name = c("Alice", "Bob", "Charlie"),
  Age = c(25, 30, 35),
  Height = c(160, 175, 168)
)

people_tibble <- tibble::as_tibble(list_data)
people_tibble
```

### 7. Aplikace funkce na více argumentů

Máte-li dva číselné vektory, aplikujte funkci, která vypočítá maximum každé dvojice hodnot.

```{r}
vec1 <- c(1, 4, 3)
vec2 <- c(2, 3, 5)

max_values <- map2_dbl(vec1, vec2, max)
max_values
```

### 8. Aplikace funkcí na sloupce datového rámce

Aplikujte funkci `mean` na každý sloupec datového rámce `mtcars`.

```{r}
mtcars_means <- purrr::map_dbl(mtcars, mean)

mtcars_means
```

### 9. Podmíněná aplikace funkce

Aplikujte funkci pouze na ty prvky seznamu, které splňují určitou podmínku (např. větší než 3).

```{r}
num_list <- list(1, 4, 3, 6, 2)

results <- purrr::map_if(num_list, ~ .x > 3, ~ .x * 2)
results
```

### 10. Redukce seznamu na jednu hodnotu

Použijte `reduce` k výpočtu kumulativního součinu hodnot v seznamu.

```{r}
num_list <- list(1, 2, 3, 4, 5)

product <- purrr::reduce(num_list, `*`)
product
```

## Cvičení k `purrr`

```{r}
library(purrr)
```

### 1. Aplikace funkce na každý prvek seznamu

Vytvoř seznam číselných vektorů a spočítej průměr každého z nich.

```{r}
# TODO sem napiš svůj kód
```

### 2. Mapování přes více seznamů

Sečti odpovídající prvky dvou seznamů číselných vektorů.

```{r}
# TODO sem napiš svůj kód
```

### 3. Extrakce prvků ze seznamu seznamů

Získej první prvek z každého podseznamu.

```{r}
# TODO sem napiš svůj kód
```

### 4. Bezpečné použití funkcí

Bezpečně aplikuj dělení na seznam čísel (např. dělení 10 různými hodnotami, včetně nuly).

```{r}
# TODO sem napiš svůj kód
```

### 5. Rozbalení seznamu seznamů

Rozbal seznam složený ze tří podseznamů do jednoho.

```{r}
# TODO sem napiš svůj kód
```

### 6. Vytvoření tibble ze seznamu

Vytvoř `tibble`, kde každý prvek seznamu je vektor stejné délky.

```{r}
# TODO sem napiš svůj kód
```

### 7. Aplikace funkce na dvojice prvků

Pro dvě číselná pole zjisti maxima jednotlivých dvojic.

```{r}
# TODO sem napiš svůj kód
```

### 8. Aplikace na sloupce datového rámce

Aplikuj `mean()` na všechny sloupce `mtcars`.

```{r}
# TODO sem napiš svůj kód
```

### 9. Podmíněná aplikace funkce

Vynásob 2 pouze ta čísla v seznamu, která jsou větší než 3.

```{r}
# TODO sem napiš svůj kód
```

### 10. Redukce seznamu na jednu hodnotu

Spočítej součin všech hodnot v seznamu pomocí `reduce()`.

```{r}
# TODO sem napiš svůj kód
```

