---
title: 'Manipulace s daty pomocí tidyverse: Cvičení'
author: "Kateřina Večerková vecerkok@vscht.cz"
date: "`r Sys.Date()`"
output: html_document
---

# Cvičení

## Načítání dat

### Cvičení 1: Načtení dat

**Úkol:** Použij `read_csv()` k načtení datového souboru `penguins.csv` a zobraz prvních 6 řádků.

```{r}
# TODO váš kód zde
```

## Instalace celého balíčku `tidyverse`

```{r}
# TODO váš kód zde
```

## Manipulace s daty pomocí `dplyr`

### Cvičení 2: Filtrování řádků podle druhu

**Úkol:** Filtrování datasetu tak, aby obsahoval pouze řádky, kde je druh `"Adelie"`.

```{r}
# TODO váš kód zde
```

### Cvičení 3: Výběr relevantních sloupců

**Úkol:** Vyber sloupce `island`, `bill_length_mm` a `flipper_length_mm`.

```{r}
# TODO váš kód zde
```

### Cvičení 4: Přidání nového sloupce

**Úkol:** Vytvoř nový sloupec, který vypočítá poměr `bill_length_mm` ku `flipper_length_mm`.

```{r}
# TODO váš kód zde
```

### Cvičení 5: Shrnutí dat podle druhu

**Úkol:** Spočítej průměr a směrodatnou odchylku sloupce `flipper_length_mm` pro každý druh.

```{r}
# TODO váš kód zde
```

### Cvičení 6: Seřazení dat podle délky zobáku

**Úkol:** Seřaď data podle `bill_length_mm` sestupně.

```{r}
# TODO váš kód zde
```

### Cvičení 7: Seskupení a shrnutí podle druhu

**Úkol:** Pro každý druh spočítej, kolik jedinců má `bill_length_mm` větší než 40.

```{r}
# TODO váš kód zde
```

### Cvičení 8: Přejmenování sloupců

**Úkol:** Přejmenuj sloupce `bill_length_mm` na `bill_length` a `flipper_length_mm` na `flipper_length`.

```{r}
# TODO váš kód zde
```

## Úprava dat pomocí `tidyr`

### Cvičení 9: Převod do dlouhého formátu

**Úkol:** Převést dataset do dlouhého formátu se sloupci `measurement` a `value`, kde `measurement` obsahuje názvy proměnných a `value` jejich hodnoty.

```{r}
# TODO váš kód zde
```

### Cvičení 10: Převod zpět do širokého formátu

**Úkol:** Převést dataset zpět do původního širokého formátu.

```{r}
# TODO váš kód zde
```

### Cvičení 11: Rozdělení sloupce

**Úkol:** Rozděl sloupec `species` na dva nové sloupce: `genus` a `species_type`.

```{r}
# TODO váš kód zde
```

### Cvičení 12: Odstranění hodnot `NA`

**Úkol:** Odstraň řádky s chybějícími hodnotami.

```{r}
# TODO váš kód zde
```

## Práce s kategoriálními daty pomocí `forcats`

### Cvičení 13: Sloučení vzácných druhů do kategorie "Other"

**Úkol:** Sloučit nejméně časté druhy do kategorie "Other" a zachovat pouze 3 nejčastější.

```{r}
# TODO váš kód zde
```

### Cvičení 14: Přeuspořádání úrovní faktoru

**Úkol:** Přeuspořádat faktor `species` podle průměrné hodnoty `bill_length_mm` sestupně.

```{r}
# TODO váš kód zde
```

### Cvičení 15: Obrácení pořadí úrovní faktoru

**Úkol:** Obrátit pořadí úrovní faktoru `species`.

```{r}
# TODO váš kód zde
```

## Práce s textem pomocí `stringr`

### Cvičení 16: Detekce podřetězců

**Úkol:** Najít všechny řádky, kde `species` obsahuje podřetězec `"Adel"`.

```{r}
# TODO váš kód zde
```

### Cvičení 17: Extrakce číselného ID ze stringu

**Úkol:** Vytvoř vektor řetězců ve formátu `"Penguin_ID-XXXXX"`, kde `XXXXX` je číslo řádku, a extrahuj pouze číselnou část.

```{r}
# TODO váš kód zde
```

## Práce s datem a časem pomocí `lubridate`

### Cvičení 18: Parsování a manipulace s datem

**Úkol:** Převést řetězec `"2023-08-15"` na objekt typu datum a extrahovat rok, měsíc a den.

```{r}
# TODO váš kód zde
```

### Cvičení 19: Přičtení a odečtení časových intervalů

**Úkol:** Přičíst 3 měsíce k datu `"2023-01-01"` a odečíst 10 dní.

```{r}
# TODO váš kód zde
```

## Moderní práce s datovými rámci pomocí `tibble`

### Cvičení 20: Vytvoření a úprava tibble

**Úkol:** Vytvoř tibble se třemi sloupci: `Name` (text), `Age` (číselný), `Height` (číselný). Poté přidej nový sloupec `Weight`.

```{r}
# TODO váš kód zde
```

### Cvičení 21: Převod data frame na tibble

**Úkol:** Převést vestavěný `data.frame` `mtcars` na tibble.

```{r}
# TODO váš kód zde
```
