---
title: "Odhad parametrů"
author: "Kateřina Večerková vecerkok@vscht.cz"
date: "`r Sys.Date()`"
output: html_document
---

# Úvod do bodového odhadu

Bodový odhad je statistická metoda používaná k odhadu neznámého populačního parametru na základě výběrových dat. Bodový odhadce poskytuje jednu hodnotu jako odhad parametru. Tato hodnota se nazývá bodový odhad.

## Klíčové pojmy

1. **Populační parametr**: Hodnota popisující vlastnost celé populace, například průměr nebo rozptyl. Obvykle není známá.
2. **Výběrová statistika**: Hodnota vypočítaná z výběrových dat, která slouží jako odhad populačního parametru.
3. **Bodový odhadce**: Pravidlo nebo vzorec použitý k výpočtu výběrové statistiky, která odhaduje populační parametr.

Mezi běžné bodové odhadce patří:

* **Výběrový průměr**: Odhad populačního průměru.
* **Výběrový rozptyl**: Odhad populačního rozptylu.

V tomto tutoriálu si ukážeme, jak tyto běžné bodové odhadce vypočítat a interpretovat v jazyce R.

# Příklady bodového odhadu

Pro příklady použijeme vestavěný dataset `mtcars` v R. Tento dataset obsahuje informace o různých modelech aut, včetně údajů jako spotřeba (mpg), počet válců, výkon motoru (hp) a další.

## Příprava

```{r setup, include=FALSE}
# načtení potřebných knihoven
library(ggplot2)
library(dplyr)

# načtení datasetu mtcars
data(mtcars)
```

## Odhad populačního průměru

Výběrový průměr je bodovým odhadem populačního průměru. Vypočítá se jako součet všech hodnot ve vzorku dělený jejich počtem.

### Příklad

Spočítejte výběrový průměr proměnné `mpg` (míle na galon).

```{r}
# výpočet výběrového průměru proměnné 'mpg'
mean_mpg <- mean(mtcars$mpg)
mean_mpg
```

### Cvičení 1

Spočítejte výběrový průměr proměnné `hp` (koňská síla) v datasetu `mtcars`.

```{r}
# TODO: váš kód zde
```

## Odhad populačního rozptylu

Výběrový rozptyl je bodovým odhadem populačního rozptylu. Měří rozptýlení hodnot ve vzorku od jejich průměru.

### Příklad

Spočítejte výběrový rozptyl proměnné `mpg`.

```{r}
# výpočet výběrového rozptylu proměnné 'mpg'
var_mpg <- var(mtcars$mpg)
var_mpg
```

### Cvičení 2

Spočítejte výběrový rozptyl proměnné `wt` (hmotnost) v datasetu `mtcars`.

```{r}
# TODO: váš kód zde
```

### Cvičení 3

Spočítejte výběrový průměr a výběrový rozptyl proměnné `qsec` (čas na 1/4 míle) v datasetu `mtcars`.

```{r}
# výpočet výběrového průměru a rozptylu proměnné 'qsec'
# TODO: váš kód zde
```

