---
title: 'Náhodná veličina: Cvičení'
author: "Kateřina Večerková vecerkok@vscht.cz"
date: "`r Sys.Date()`"
output: html_document
---

# Cvičení

## **Cvičení 1: Simulace nefér mince**

Simulujte 1000 hodů nefér mincí, kde pravděpodobnost padnutí orla je 0,7. Vypočítejte a vykreslete pravděpodobnostní funkci (PMF) pro počet orlů.

```{r}
set.seed(42)
library(ggplot2)
# vykreslení PMF
```

## **Cvičení 2: Distribuční funkce (CDF) pro nefér minci**

Použijte výsledek z Cvičení 1, vypočítejte a vykreslete distribuční funkci (CDF) pro počet orlů z 1000 hodů nefér mincí.

```{r}
# vykreslení CDF pomocí schodového grafu
```

## **Cvičení 3: Vlastní diskrétní náhodná veličina – Počet gólů ve fotbalovém zápase**

Předpokládejme, že fotbalový tým dává 0 až 4 góly za zápas s následujícími pravděpodobnostmi:

* 0 gólů: 0.2
* 1 gól: 0.3
* 2 góly: 0.25
* 3 góly: 0.15
* 4 góly: 0.1

Napište kód pro reprezentaci této diskrétní náhodné veličiny. Poté vypočítejte a vykreslete její PMF a CDF.

```{r}
# vykreslení PMF
# vykreslení CDF
```

## **Cvičení 4: Simulace výsledků testu se spojitým rozdělením**

Simulujte výsledky testu pro 500 studentů. Výsledky jsou normálně rozděleny s průměrem 75 a směrodatnou odchylkou 10.

1. Vypočítejte pravděpodobnost, že student získá více než 90 bodů.
2. Vykreslete hustotu pravděpodobnosti (PDF) výsledků.

```{r}
test_scores <- rnorm(500, mean = 75, sd = 10)
# výpočet pravděpodobnosti nad 90 bodů
# vykreslení PDF výsledků testu
```

## **Cvičení 5: Odhad CDF z empirických dat**

Použijte výsledky testu ze Cvičení 4, vypočítejte a vykreslete empirickou distribuční funkci (CDF). Odhadněte pravděpodobnost, že student získá méně než 60 bodů.

```{r}
# TODO: váš kód zde
```

## **Cvičení 6: Vztah mezi PMF a očekávanou hodnotou**

Firma prodává produkt za 5 USD. Pravděpodobnost prodeje u jednoho zákazníka je 0,1 a kontaktuje 100 zákazníků.

1. Simulujte počet prodejů ze 100 kontaktů.
2. Vypočítejte očekávaný zisk z těchto prodejů.
3. Vykreslete PMF počtu prodejů.

```{r}
# parametry
n_customers <- 100    # počet oslovených zákazníků
p_sale <- 0.1         # pravděpodobnost prodeje

# rozsah možných prodejů (0 až 100)
# výpočet PMF pro každý možný počet prodejů
# ověřte, že součet pravděpodobností je 1
# výpočet očekávaného zisku (zisk = 5 * počet prodejů)
# vykreslení PMF počtu prodejů
# určení nejpravděpodobnějšího počtu prodejů
```

## **Cvičení 7: Porovnání dvou spojitých náhodných veličin**

Simulujte dvě spojité náhodné veličiny:

1. X \~ N(0, 1)

2. Y \~ N(3, 1.5)

3. Vykreslete hustoty pravděpodobnosti (PDF) obou veličin na jednom grafu.

4. Vypočítejte pravděpodobnost, že X > Y.

```{r}
library(dplyr)
library(tidyr)

# X ~ N(0, 1) a Y ~ N(3, 1.5)
# vykreslení PDF X a Y do jednoho grafu
# výpočet pravděpodobnosti, že X > Y
# nutné získat rozdělení rozdílu Z = X - Y a pak spočítat P(Z > 0)
# výpočet P(Z > 0)
```

## **Cvičení 8: Rovnoměrné rozdělení – náhodná procházka**

Vygenerujte 1000 kroků náhodné procházky, kde každý krok je náhodně zvolen z rovnoměrného rozdělení mezi -1 a 1.

1. Vykreslete trajektorii náhodné procházky.
2. Vypočítejte a vykreslete kumulativní součet kroků.

```{r}
n_steps <- 1000
steps <- runif(n_steps, min = -1, max = 1)
# výpočet kumulativního součtu pro trajektorii procházky
```
