---
title: 'Úvod do R: Cvičení'
author: "Kateřina Večerková vecerkok@vscht.cz"
date: "2025-06-19"
output: html_document
---

# Cvičení

## Cvičení 1: Instalace a načtení balíčků

### Úkol:
1. **Nainstalujte balíčky `ggplot2` a `dplyr`**
2. **Načtěte tyto balíčky**

```{r}
# TODO váš kód sem
```

## Cvičení 2: Orientace v RStudio

### Úkol:

1. **Spusťte následující příkaz v RStudio** pro zobrazení dokumentace k funkci `nrow`:

```{r}
# TODO váš kód sem
```

2. **Vytvořte nový R skript** v RStudio a spusťte celý skript pomocí možnosti Run All.

## Cvičení 3: Práce s R projekty a `renv`

### Úkol:

1. **Inicializujte nový projekt s prostředím `renv`**

   **Tip:** Použijte `renv::init()` pro inicializaci nového prostředí nebo zaškrtněte příslušné pole v dialogovém okně při vytváření nového R projektu.

2. **Nainstalujte balíčky `ggplot2` a `dplyr`** v tomto prostředí `renv`.

3. **Vytvořte snímek aktuálního prostředí**, čímž se vytvoří soubor `renv.lock`:

```{r}
# TODO váš kód sem
```

4. **Obnovte prostředí** ze souboru `renv.lock`, abyste zajistili konzistenci.

```{r}
# TODO váš kód sem
```

## Cvičení 4: Vytvoření dokumentu R Markdown

### Úkol:

1. **Napište jednoduchý R Markdown dokument**, který bude obsahovat:

   * Název a autora v YAML záhlaví.
   * Sekci s nadpisem a odstavcem popisujícím, co je R.
   * R kódový blok, který vypočítá a zobrazí průměr číselného vektoru.

   **Tip:** Použijte `rmarkdown::render()` pro vygenerování dokumentu z vašeho R Markdown souboru.

   ```markdown
   ---
   title: "Jednoduchá zpráva"
   author: "Vaše jméno"
   output: html_document
   ---

   ## Úvod do R

   R je programovací jazyk používaný pro statistickou analýzu.

   ```{r}
   # Číselný vektor
   numbers <- c(1, 2, 3, 4, 5)

   # Výpočet průměru
   mean_value <- mean(numbers)
   mean_value
   ```
   ```
   
## (Volitelné) Cvičení 5: Vytvoření Shiny aplikace

### Úkol:

1. **Vytvořte základní Shiny aplikaci** s posuvníkem pro výběr rozsahu a výstupem grafu, který zobrazuje čárový graf na základě vybraného rozsahu.

   **Tip:** Definujte `ui` pro uživatelské rozhraní a `server` pro logiku na straně serveru. Použijte `shinyApp()` pro spuštění aplikace.

```{r}
# TODO váš kód sem
```
