---
title: 'Úvod do R: Cvičení'
author: "Kateřina Večerková vecerkok@vscht.cz"
date: "2025-06-19"
output: html_document
---

# Cvičení

## Cvičení 1: Instalace a načtení balíčků

### Úkol:
1. **Nainstalujte balíčky `ggplot2` a `dplyr`**
2. **Načtěte tyto balíčky**

```{r}
# install packages
install.packages("ggplot2")
install.packages("dplyr")

# load the installed packages so we can use the implemented functions
library(ggplot2)
library(dplyr)
```

## Cvičení 2: Orientace v RStudio

### Úkol:

1. **Spusťte následující příkaz v RStudio** pro zobrazení dokumentace k funkci `nrow`:

```{r}
?nrow
```

2. **Vytvořte nový R skript** v RStudio a spusťte celý skript pomocí možnosti Run All.

## Cvičení 3: Práce s R projekty a `renv`

### Úkol:

1. **Inicializujte nový projekt s prostředím `renv`**

   **Tip:** Použijte `renv::init()` pro inicializaci nového prostředí nebo zaškrtněte příslušné pole v dialogovém okně při vytváření nového R projektu.

2. **Nainstalujte balíčky `ggplot2` a `dplyr`** v tomto prostředí `renv`.

3. **Vytvořte snímek aktuálního prostředí**, čímž se vytvoří soubor `renv.lock`:

```{r}
install.packages("ggplot2")
install.packages("dplyr")

renv::snapshot()
```

4. **Obnovte prostředí** ze souboru `renv.lock`, abyste zajistili konzistenci.

```{r}
renv::restore()
```

## Cvičení 4: Vytvoření dokumentu R Markdown

### Úkol:

1. **Napište jednoduchý R Markdown dokument**, který bude obsahovat:

   * Název a autora v YAML záhlaví.
   * Sekci s nadpisem a odstavcem popisujícím, co je R.
   * R kódový blok, který vypočítá a zobrazí průměr číselného vektoru.

   **Tip:** Použijte `rmarkdown::render()` pro vygenerování dokumentu z vašeho R Markdown souboru.

   ```markdown
   ---
   title: "Jednoduchá zpráva"
   author: "Vaše jméno"
   output: html_document
   ---

   ## Úvod do R

   R je programovací jazyk používaný pro statistickou analýzu.

   ```{r}
   # Číselný vektor
   numbers <- c(1, 2, 3, 4, 5)

   # Výpočet průměru
   mean_value <- mean(numbers)
   mean_value
   ```
   ```
   
## (Volitelné) Cvičení 5: Vytvoření Shiny aplikace

### Úkol:

1. **Vytvořte základní Shiny aplikaci** s posuvníkem pro výběr rozsahu a výstupem grafu, který zobrazuje čárový graf na základě vybraného rozsahu.

   **Tip:** Definujte `ui` pro uživatelské rozhraní a `server` pro logiku na straně serveru. Použijte `shinyApp()` pro spuštění aplikace.

```{r, eval=FALSE}
# ZAPIŠTE TENTO KÓD DO SAMOSTATNÉHO SOUBORU
# Načtení balíčku Shiny
library(shiny)

# Definice uživatelského rozhraní
ui <- fluidPage(
  
  # Titulek aplikace
  titlePanel("Shiny aplikace s posuvníkem a grafem"),
  
  # Rozvržení se vstupy a výstupy
  sidebarLayout(
    sidebarPanel(
      # Posuvník: Výběr rozsahu hodnot
      sliderInput("range", 
                  "Vyberte rozsah:", 
                  min = 1, 
                  max = 100, 
                  value = c(10, 50))
    ),
    
    # Zobrazení grafu
    mainPanel(
      plotOutput("linePlot")
    )
  )
)

# Definice serverové logiky
server <- function(input, output) {
  
  output$linePlot <- renderPlot({
    # Generování hodnot x podle zvoleného rozsahu
    x <- seq(input$range[1], input$range[2], by = 1)
    y <- sin(x)  # Příklad: Použití funkce sinus
    
    # Vykreslení grafu
    plot(x, y, type = "l", col = "blue", lwd = 2,
         xlab = "Hodnoty X", ylab = "Hodnoty Y (sin(x))",
         main = "Čárový graf funkce sin(x)")
  })
}

# Spuštění aplikace
shinyApp(ui = ui, server = server)
```
