---
title: "Úvod do R"
author: "Kateřina Večerková vecerkok@vscht.cz"
date: "`r Sys.Date()`"
output: html_document
---

# Úvod

## R

R je programovací jazyk používaný pro statistickou analýzu a vizualizaci dat. Je open-source a zdarma, dostupný pod licencí GNU General Public License. R je interpretovaný jazyk, což znamená, že příkazy se vykonávají jeden po druhém v konzoli. Komunita kolem R je velmi aktivní a vyvíjí a udržuje širokou škálu balíčků. Kdykoli chcete použít funkci z balíčku, nejprve jej nainstalujte takto:

```{r, eval=FALSE}
install.packages("tidyverse")
```

Abyste mohli funkce z balíčku `tidyverse` používat a přistupovat k jeho dokumentaci, balíček importujte:

```{r, eval=FALSE}
library(tidyverse)
```

Pro instalaci R postupujte podle pokynů na [webu CRAN](https://cran.r-project.org). Distribuce R obsahuje interpret, základní balíčky a potřebné knihovny pro běh kódu. Po instalaci R na váš systém můžete pomocí CRAN vyhledávat a instalovat další balíčky pro rozšíření prostředí.

Konzoli R otevřete kliknutím na ikonu R nebo pomocí terminálu zadáním:

```{bash, eval=FALSE}
R
```

na Linuxu a macOS, a

```
R.exe
```

na Windows.

## Vývojová prostředí

### RStudio

Efektivnější a přehlednější způsob práce s R je použití IDE (integrované vývojové prostředí). Nejoblíbenější volbou je RStudio. RStudio se instaluje samostatně a je dostupné [zde](https://posit.co/download/rstudio-desktop/). Má pohodlné uživatelské rozhraní pro úpravu skriptů, procházení souborů, přístup k dokumentaci a zobrazení grafů, tabulek a proměnných.

#### Navigace v RStudio

RStudio je rozděleno do čtyř hlavních panelů: Editor, Konzole, Prostředí a Soubory/Grafy/Nápověda. Editor slouží pro psaní a úpravu skriptů. Konzole, umístěná pod Editorem, zobrazuje výstup skriptů. Vedle Konzole je záložka Terminál pro klasický bash terminál. Panel Prostředí (vpravo nahoře) zobrazuje všechny proměnné a nabízí přepínač projektů. Pravý dolní panel slouží pro práci se soubory, grafy a dokumentací. Dokumentaci k libovolné funkci zobrazíte příkazem:

```{r, eval=FALSE}
?nrow
```

#### Jak spustit příkaz v RStudio

V editoru označte příkaz(y) a spusťte je pomocí Ctrl + Enter.

#### Jak spustit celý skript v RStudio

V pravém horním rohu editoru klikněte na Run a vyberte Run All.

#### Jak spustit celý skript v terminálu

Přejděte do adresáře s požadovaným skriptem:

```{bash, eval=FALSE}
cd project_directory
```

a spusťte skript:

```{bash, eval=FALSE}
Rscript hello_world.R
```

### Jupyter Notebook a Google Colab

Alternativou populární mezi uživateli Pythonu jsou Jupyter Notebooks nebo Google Colab. Tyto platformy poskytují interaktivní prostředí pro psaní a spouštění kódu s kombinací bohatého textu (nadpisy, obrázky, rovnice).

Pro použití R v Jupyter Notebooku je třeba nainstalovat IRKernel. V Google Colab můžete specifikovat jazyk R na začátku nebo používat R buňky v rámci Python notebooku.

# Vývoj projektů

## Rproj

R projekt je sada souborů a adresářů spojená pro konkrétní projekt nebo analýzu. Při vytvoření projektu v RStudio se vytvoří nový adresář se souborem `.Rproj`. Tento soubor uchovává informace o pracovním adresáři, proměnných prostředí a dalších nastaveních, včetně použité verze R.

## renv

V softwarovém vývoji prostředí označuje specifickou sadu závislostí a verzí potřebných pro běh projektu. Prostředí zabraňuje konfliktům mezi projekty a zajišťuje konzistenci mezi vývojem, testováním a produkcí.

Balíček `renv` spravuje závislosti v R projektech. Vytváří snímky použitých balíčků a jejich verzí, což usnadňuje replikaci prostředí. To zajišťuje konzistenci mezi zařízeními a členy týmu.

Při vytvoření nového projektu RStudio nabídne použití `renv`. Lze to provést také ručně:

```{r, eval=FALSE}
renv::init()
```

Při instalaci balíčků se tyto uloží do prostředí `renv`:

```{r, eval=FALSE}
install.packages(c("ggplot2", "dplyr"))
```

Pro uložení aktuálních balíčků a verzí použijte:

```{r, eval=FALSE}
renv::snapshot()
```

Tím se vytvoří soubor `renv.lock` v projektovém adresáři, což je užitečné při sdílení projektů (např. na GitHubu).

Obnovení prostředí ze souboru `renv.lock` se provede takto:

```{r, eval=FALSE}
renv::restore()
```

# Užitečná slovní zásoba R

## R Markdown

V bioinformatice je běžné dokumentovat výsledky pro kolegy nebo laboratorní záznamy. Klíčová je reprodukovatelnost práce – možnost opakovaného spuštění a ověření. Oblíbený přístup je "literate programming", kdy se kombinuje čitelný text s kódem a výstupy v jednom dokumentu. V R se k tomu používá R Markdown, který umožňuje kombinaci textu a kódu a výstup ve formátu PDF, HTML či Word. Balíčky `knitr` a `Quarto` tuto funkcionalitu rozšiřují.

Užitečný zdroj: [RMarkdown cheat sheet](https://www.rstudio.com/wp-content/uploads/2015/02/rmarkdown-cheatsheet.pdf).

R Markdown kombinuje Markdown a R kódové bloky.

*Tohle je Markdown blok!*

```{r, eval=TRUE, echo=TRUE}
# Tohle je R kódový blok!
x <- 10
y <- 5
result <- x + y
result
```

```{bash, eval=TRUE, echo=TRUE}
# Tohle je bash kódový blok!
echo "Hello world!"
```

Pro vygenerování HTML nebo PDF použijte tlačítko Knit nebo příkaz:

```{r, eval=FALSE}
rmarkdown::render(input="simple_report.Rmd", output_dir="reports", output_file="simple_report.html")
```

Výstupní formát specifikujete v YAML záhlaví dokumentu:

```
---
title: "Jednoduchá zpráva"
output:
  html_document:
    toc: true # obsah
    number_sections: true
---
```

## shiny

[Shiny](https://shiny.posit.co) je R balíček pro vytváření interaktivních webových aplikací a dashboardů. Umožňuje definici uživatelského rozhraní (UI) a serverové logiky v R, která reaguje na vstupy uživatele.

Typická Shiny aplikace se skládá ze dvou částí: UI, kde se definují ovládací prvky a výstupy, a serveru, kde se provádí výpočty a aktualizace výstupů.

Shiny lze integrovat do R Markdown a Quarto dokumentů pro interaktivní analýzy.

```{r, eval=FALSE}
library(shiny)
sliderInput("range", "Zvolte x:", min = 1, max = 10, value = 5)
```

```{r , eval=FALSE}
renderPlot({
    x <- seq(1, input$range)
    plot(x, x^2, type = "l", col = "blue")
  })
```

## CRAN

[CRAN](https://cran.r-project.org) (Comprehensive R Archive Network) je hlavní repozitář pro balíčky R. Nabízí tisíce balíčků pro různé účely, přispívaných komunitou. Pro instalaci použijte:

```{r, eval=FALSE}
install.packages("ggplot2")
```

Balíček načtete do sezení pomocí:

```{r, eval=FALSE}
library(ggplot2)
```

## Bioconductor

[Bioconductor](https://www.bioconductor.org) je open-source projekt v R zaměřený na analýzu genomických dat. Obsahuje nástroje pro mikroarraye, NGS a další technologie. Nabízí balíčky pro předzpracování, statistickou analýzu, vizualizaci a práci s biologickými databázemi.

Pro nastavení `renv` s Bioconductor použijte:

```{r, eval=FALSE}
renv::init(bioconductor = TRUE)
```

Instalace balíčků z Bioconductor probíhá přes `BiocManager`:

```{r, eval=FALSE}
# Instalace BiocManager, pokud není dostupný
if (!requireNamespace("BiocManager", quietly = TRUE)) {
  install.packages("BiocManager")
}

# Instalace balíčku z Bioconductor
BiocManager::install("DEseq2")
```

## Porovnání s Pythonem

| Nástroj v R  | Ekvivalent v Pythonu |
| ------------ | -------------------- |
| R projekt    | Anaconda/Conda       |
| renv         | virtualenv/venv      |
| R Markdown   | Jupyter Notebook     |
| CRAN         | PyPI                 |
| Shiny        | Dash/Streamlit       |
| ggplot2      | Matplotlib/Seaborn   |
| dplyr        | pandas               |
| tidyr        | pandas (reshape)     |
| caret        | scikit-learn         |
| RStudio      | PyCharm/VSCode       |
| Bioconductor | Biopython            |
| Plumber      | FastAPI/Flask        |
| knitr        | nbconvert            |
| rvest        | Beautiful Soup       |
| data.table   | pandas (s Dask)      |
| leaflet      | Folium               |
