---
title: 'Centrální limitní věta: Cvičení'
author: "Kateřina Večerková vecerkok@vscht.cz"
date: "`r Sys.Date()`"
output: html_document
---

# Centrální limitní věta: Cvičení

## Cvičení 1: Simulace populačního rozdělení
Vytvořte populační rozdělení pomocí nenormálního rozdělení (např. exponenciálního nebo rovnoměrného).  
- Nasimulujte populaci o 10 000 hodnotách.  
- Vykreslete rozdělení populace.

```{r}
# TODO zde napište svůj kód
```

## Cvičení 2: Vzorkování z populace

Vyberte náhodné vzorky z populace vytvořené v Cvičení 1.

* Vyberte 30 náhodných vzorků, každý o velikosti 50 pozorování.
* Spočítejte a uložte průměry těchto vzorků.

```{r}
# TODO zde napište svůj kód
```

## Cvičení 3: Rozdělení průměrů vzorků

Vykreslete rozdělení průměrů vzorků spočítaných v Cvičení 2.

* Použijte histogram nebo hustotní graf k vizualizaci rozdělení průměrů vzorků.

```{r}
# TODO zde napište svůj kód
```

## Cvičení 4: Ověření CLT

* Vytvořte funkci, která bude simulovat vzorkování z populace a vykreslí rozdělení průměrů vzorků.
* Otestujte funkci s různými velikostmi vzorku (např. 10, 30, 100) a pozorujte, jak se mění rozdělení průměrů vzorků.

```{r}
# TODO zde napište svůj kód
```

## Cvičení 5: Standardní chyba průměru

* Spočítejte standardní chybu průměru (SEM) pro průměry vzorků z Cvičení 2.
* Vysvětlete, jak SEM souvisí s velikostí vzorku a variabilitou populace.

```{r}
# TODO zde napište svůj kód
```

## Cvičení 6: Intervaly spolehlivosti

Pomocí průměrů vzorků vypočítaných v Cvičení 2:

* Vypočítejte 95% interval spolehlivosti pro populační průměr na základě těchto průměrů.
* Interpretujte, co tento interval znamená v kontextu vaší simulace.

```{r}
# TODO zde napište svůj kód
```

## Cvičení 7: Aplikace v reálném světě

Vyhledejte datovou sadu (např. výšky osob, výsledky testů) a:

* Načtěte datovou sadu do R a prozkoumejte její rozdělení.
* Pomocí CLT proveďte vzorkování a ukažte větu tím, že porovnáte rozdělení průměrů vzorků s rozdělením populace.

```{r}
# TODO zde napište svůj kód
```

## Cvičení 8: Reflexe

Napište krátkou úvahu o tom, jak je porozumění centrální limitní větě užitečné v reálných situacích analýzy dat.

```{r}
# TODO zde napište svou reflexi
```

