---
title: 'Centrální limitní věta: Cvičení'
author: "Kateřina Večerková vecerkok@vscht.cz"
date: "`r Sys.Date()`"
output: html_document
---

# Centrální limitní věta: Cvičení

## Cvičení 1: Simulace populačního rozdělení
Vytvořte populační rozdělení pomocí nenormálního rozdělení (např. exponenciálního nebo rovnoměrného).  
- Nasimulujte populaci o 10 000 hodnotách.  
- Vykreslete rozdělení populace.

```{r}
library(ggplot2)
population_distribution <- rexp(10000, 1)
ggplot(as.data.frame(population_distribution), aes(x = population_distribution)) + geom_density(color = "#3498eb", fill = "#3498eb", alpha = 0.5)
```

## Cvičení 2: Vzorkování z populace

Vyberte náhodné vzorky z populace vytvořené v Cvičení 1.

* Vyberte 30 náhodných vzorků, každý o velikosti 50 pozorování.
* Spočítejte a uložte průměry těchto vzorků.

```{r}
random_samples <- replicate(30, sample(population_distribution, size = 50, replace = TRUE))
random_samples_means <- apply(random_samples, 2, mean)
random_samples_means
```

## Cvičení 3: Rozdělení průměrů vzorků

Vykreslete rozdělení průměrů vzorků spočítaných v Cvičení 2.

* Použijte histogram nebo hustotní graf k vizualizaci rozdělení průměrů vzorků.

```{r}
ggplot(as.data.frame(random_samples_means), aes(x = random_samples_means)) + geom_density(color = "#3498eb", fill = "#3498eb", alpha = 0.5) + labs(title = "Distribution of Sample Means", x = "Sample Means", y = "Density")
```

## Cvičení 4: Ověření CLT

* Vytvořte funkci, která bude simulovat vzorkování z populace a vykreslí rozdělení průměrů vzorků.
* Otestujte funkci s různými velikostmi vzorku (např. 10, 30, 100) a pozorujte, jak se mění rozdělení průměrů vzorků.

```{r}
plot_sample_means <- function(sample_size, num_samples, population_dist) {
  random_samples <- replicate(num_samples, sample(population_dist, size = sample_size, replace = TRUE))
  
  random_samples_means <- apply(random_samples, 2, mean)
  
  ggplot(as.data.frame(random_samples_means), aes(x = random_samples_means)) + geom_density(color = "#3498eb", fill = "#3498eb", alpha = 0.5) + labs(title = "Distribution of Sample Means", x = "Sample Means", y = "Density")
}

plot_sample_means(10, 1000, population_distribution)
plot_sample_means(30, 1000, population_distribution)
plot_sample_means(100, 1000, population_distribution)
```

## Cvičení 5: Standardní chyba průměru

* Spočítejte standardní chybu průměru (SEM) pro průměry vzorků z Cvičení 2.
* Vysvětlete, jak SEM souvisí s velikostí vzorku a variabilitou populace.

```{r}
random_samples_sds <- apply(random_samples, 2, sd)
n <- 50
# SEs <- random_samples_sds / sqrt(n)
SE <- sd(random_samples_means) / sqrt(n)
```

## Cvičení 6: Intervaly spolehlivosti

Pomocí průměrů vzorků vypočítaných v Cvičení 2:

* Vypočítejte 95% interval spolehlivosti pro populační průměr na základě těchto průměrů.
* Interpretujte, co tento interval znamená v kontextu vaší simulace.

```{r}
# Calculate the mean and standard deviation of the sample means
mean_of_sample_means <- mean(random_samples_means)
sd_of_sample_means <- sd(random_samples_means)

# Number of samples
n_samples <- length(random_samples_means)

# Calculate the 95% confidence interval
z_score <- 1.96 # Z-score for 95% confidence level
margin_of_error <- z_score * (sd_of_sample_means / sqrt(n_samples))

lower_bound <- mean_of_sample_means - margin_of_error
upper_bound <- mean_of_sample_means + margin_of_error

# Output the confidence interval
confidence_interval <- c(lower_bound, upper_bound)
confidence_interval
```

## Cvičení 7: Aplikace v reálném světě

Vyhledejte datovou sadu (např. výšky osob, výsledky testů) a:

* Načtěte datovou sadu do R a prozkoumejte její rozdělení.
* Pomocí CLT proveďte vzorkování a ukažte větu tím, že porovnáte rozdělení průměrů vzorků s rozdělením populace.

```{r}
set.seed(42)
summary(iris$Sepal.Length)
ggplot(iris, aes(x=Sepal.Length)) + geom_density()

plot_sample_means(500, 50, iris$Sepal.Length)
```

## Cvičení 8: Reflexe

Napište krátkou úvahu o tom, jak je porozumění centrální limitní větě užitečné v reálných situacích analýzy dat.

```{r}
# TODO zde napište svou reflexi
```

