---
title: 'Základy programování v R: Cvičení'
author: "Kateřina Večerková vecerkok@vscht.cz"
date: "`r Sys.Date()`"
output: html_document
---

# Cvičení

## Aritmetické operátory

1. **Cvičení se sčítáním**
   - Spočítejte součet čísel 12 a 8.

```{r}
12 + 8
```

2. **Cvičení se zbytkem po dělení (modulo)**

   * Zjistěte zbytek po dělení 29 číslem 6.

```{r}
29 %% 6
```

## Logické operátory

1. **Cvičení s logickým A**

   * Vyhodnoťte výsledek výrazu `TRUE & FALSE`.

```{r}
TRUE & FALSE
```

2. **Cvičení s logickým NEBO**

   * Určete výsledek výrazu `TRUE | FALSE`.

```{r}
TRUE | FALSE
```

## Relační operátory

1. **Kontrola rovnosti**

   * Ověřte, zda `7` je rovno `5`.

```{r}
7 == 5
```

2. **Kontrola větší než**

   * Ověřte, zda `10` je větší než `3`.

```{r}
10 > 3
```

## Přiřazovací operátory

1. **Levostranné přiřazení**

   * Přiřaďte hodnotu `15` proměnné `x` pomocí operátoru `<-`.

```{r}
x <- 15
```

2. **Pravostranné přiřazení**

   * Přiřaďte hodnotu `20` proměnné `y` pomocí operátoru `->`.

```{r}
20 -> y
```

## Různé operátory

1. **Vytvoření sekvence**

   * Vytvořte sekvenci čísel od 1 do 10 pomocí operátoru `:`.

```{r}
1:10
```

2. **Výběr ze seznamu**

   * Získejte první sloupec datového rámce `df`, kde `df` je vytvořen pomocí `a = 1:3` a `b = 4:6`.

```{r}
df <- data.frame(a = 1:3, b = 4:6)
df$a
```

## Proměnné

1. **Přiřazení proměnné**

   * Přiřaďte hodnotu `7` proměnné `result` a poté ji vypište.

```{r}
result <- 7
print(result)
```

2. **Přepsání proměnné**

   * Přepište proměnnou `result` hodnotou `10` a vypište její novou hodnotu.

```{r}
result <- 10
print(result)
```

## Datové typy

1. **Zjištění typu dat**

   * Zkontrolujte typ proměnné `num`, které je přiřazena hodnota `3.14`.
   * Nápověda: použijte `typeof()`.

```{r}
num <- 3.14
typeof(num)
```

2. **Vytvoření faktoru**

   * Vytvořte faktor `fact` s úrovněmi `male` a `female` a přiřaďte mu hodnotu `female`.

```{r}
fact <- factor("female", c("female", "male"))
```

## Funkce

1. **Vytvoření funkce**

   * Definujte funkci `multiply`, která přijímá dva argumenty a vrací jejich součin.
   * Nápověda: použijte `function()`.

```{r}
multiply <- function(a, b) {
  return(a * b)
}
```

2. **Funkce s výchozím argumentem**

   * Definujte funkci `subtract` s výchozí hodnotou argumentu `10`. Funkce má odečíst dané číslo od této výchozí hodnoty.

```{r}
subtract <- function(x = 10) {
  return(10 - x)
}
```

## Řídicí struktury

1. **Podmínka if-else**

   * Napište `if` podmínku, která zkontroluje, zda `x` je menší než `10`, a vypíše "x je menší než 10", jinak "x je 10 nebo více".

```{r}
x <- 8
if (x < 10) {
  print("x je menší než 10")
} else {
  print("x je 10 nebo více")
}
```

2. **Cyklus for**

   * Napište `for` cyklus, který vypíše čísla od `1` do `3`.

```{r}
for (i in 1:3) {
  print(i)
}
```

## Práce s textem

1. **Spojování textu**

   * Spojte řetězce `"Data"` a `"Science"` s mezerou mezi nimi.

```{r}
str1 <- "Data"
str2 <- "Science"
paste(str1, str2)
```

2. **Výběr podřetězce**

   * Z řetězce `"Programming"` vyberte znaky od pozice `1` do `4`.

```{r}
text <- "Programming"
substr(text, 1, 4)
```

3. **Nahrazení textu**

   * Nahraďte všechna výskyt slova `"the"` slovem `"a"` ve větě `"The quick brown fox jumps over the lazy dog"`.

```{r}
text <- "The quick brown fox jumps over the lazy dog"
gsub("the", "a", text, ignore.case = TRUE)
```

4. **Změna velikosti písmen**

   * Převeďte text `"hello world"` na velká písmena.

```{r}
text <- "hello world"
toupper(text)
```

5. **Rozdělení textu**

   * Rozdělte řetězec `"apple,banana,cherry"` podle čárek.

```{r}
text <- "apple,banana,cherry"
strsplit(text, ",")
```
