---
title: "Základy programování v R"
author: "Kateřina Večerková vecerkok@vscht.cz"
date: "`r Sys.Date()`"
output: html_document
---

# Operátory

Operátory jsou speciální symboly nebo klíčová slova používaná k provádění operací s proměnnými a hodnotami. R poskytuje různé typy operátorů pro různé typy výpočtů a manipulací.

*Typy operátorů:*

1. Aritmetické operátory  
2. Logické operátory  
3. Relační operátory  
4. Přiřazovací operátory  
5. Různé další operátory

## Aritmetické operátory

```{r}
3 + 5  # Sčítání
8 - 5  # Odčítání
2 * 5  # Násobení
6 / 2  # Dělení
2 ^ 3  # Umocnění
13 %% 4  # Zbytek po dělení
2 ^ 1/2  # Pozor na prioritu operátorů
2 ^ (1/2)  # Používejte závorky
```

## Logické operátory

```{r}
TRUE & FALSE  # Logické A
TRUE | FALSE  # Logické NEBO
!FALSE  # Logické NEGACE
(TRUE & TRUE) | (FALSE & FALSE)
xor(TRUE, TRUE)  # Exkluzivní NEBO
```

## Relační operátory

```{r}
FALSE == 0  # Rovnost
TRUE == 1   # Rovnost
6 != 8      # Nerovnost
7 < 8       # Menší než
7 > 8       # Větší než
2 <= 7      # Menší nebo rovno
2 >= 7      # Větší nebo rovno
```

## Přiřazovací operátory

```{r}
x <- 5  # Levostranné přiřazení
5 -> x  # Pravostranné přiřazení
x = 5   # Alternativní přiřazení
```

## Různé další operátory

```{r}
seq <- 1:5  # Sekvence
seq
```

```{r}
df <- data.frame(a = 1:3, b = 4:6)
df$a  # Operátor pro výběr sloupce
```

```{r}
vec <- c(1, 2, 3)
vec[2]  # Indexace prvku
```

```{r}
1 %in% vec  # Operátor příslušnosti
```

## Speciální operátory

```{r, eval=FALSE}
model <- lm(y ~ x, data = df)  # Operátor v lineárním modelu
```

# Proměnné

Proměnné slouží k uložení a opětovnému použití hodnot. V R se hodnota přiřazuje pomocí `<-` nebo `=`.

```{r}
myVariable <- "hello" # Camel case konvence
my_variable <- 3      # Snake case konvence
my_variable <- 5      # Přepsání hodnoty
also_my_variable <- 6 # Další proměnná
result <- my_variable + also_my_variable # Výpočet
print(result) # Výstup: 11
```

# Datové typy

Datové typy určují druh dat uložených v proměnné.

*Základní datové typy:*

1. Numeric: číselné hodnoty
2. Integer: celá čísla
3. Character: text
4. Logical: logické hodnoty (TRUE/FALSE)
5. Complex: komplexní čísla
6. Factor: kategoriální proměnné

```{r}
num <- 3.14
int <- 5L
char <- "hello"
bool <- TRUE
comp <- 1 + 2i
fact <- factor("male", levels = c("male", "female"))
```

# Datové struktury

R podporuje struktury pro více hodnot:

1. Vektor
2. Matice
3. Seznam
4. Datový rámec (data frame)
5. Pole (array)

## Funkce pro určení typu dat

```{r}
x <- 42L
class_x <- class(x)
typeof_x <- typeof(x)
mode_x <- mode(x)

print(class_x)
print(typeof_x)
print(mode_x)
```

```{r}
y <- "R programming"
print(class(y))
print(typeof(y))
print(mode(y))
```

# Funkce

Funkce jsou bloky kódu vykonávající specifické úkoly.

*Výhody:*

* Opakované použití kódu
* Modularita
* Čitelnost
* Snazší údržba

*Definice funkce:*

```{r, eval=FALSE}
function_name <- function(arg1, arg2, ...) {
  return(value)
}
```

Příklad:

```{r}
add_numbers <- function(a, b) {
  res <- a + b
  return(res)
}

result <- add_numbers(3, 5)
result
```

S výchozí hodnotou:

```{r}
greet <- function(name = "Svět") {
  message <- paste("Ahoj,", name)
  return(message)
}

greet()
greet("studenti!")
```

Proměnné uvnitř funkcí jsou lokální:

```{r, eval=FALSE}
increment <- function(x, by = 1) {
  y <- x + by
  return(y)
}
```

Vestavěné funkce:

```{r}
sqrt(16)
log(10)
mean(c(1, 2, 3, 4, 5))
sd(c(1, 2, 3, 4, 5))
```

# Řídicí struktury

## Podmínky (if / else)

```{r}
x <- 10

if (x > 5) {
  print("x je větší než 5")
} else {
  print("x není větší než 5")
}
```

## Smyčky

### For

```{r}
for (i in 1:5) {
  print(i)
}
```

### While

```{r}
count <- 1

while (count <= 5) {
  print(count)
  count <- count + 1
}
```

### Repeat

```{r}
count <- 1

repeat {
  print(count)
  count <- count + 1
  if (count > 5) {
    break
  }
}
```

### Switch

```{r}
value <- "b"

result <- switch(value,
                 "a" = "První",
                 "b" = "Druhý",
                 "c" = "Třetí",
                 "Neznámý")

print(result)
```

# Práce s textem

## Spojování

```{r}
str1 <- "Ahoj"
str2 <- "světe"

paste(str1, str2, sep = " ")
paste0(str1, str2)
```

## Výběr podřetězce

```{r}
text <- "Hello World"

substr(text, 1, 5)
substring(text, 7)
```

## Délka řetězce

```{r}
nchar(text)
```

## Nahrazení

```{r}
text <- "The rain in Spain stays mainly in the plain"

sub("ain", "xxx", text)
gsub("ain", "xxx", text)
```

## Vyhledávání vzorů

```{r}
fruit <- c("apple", "banana", "cherry")

grep("a", fruit)
grepl("a", fruit)
```

```{r, eval=FALSE}
?regex
```

## Rozdělení

```{r}
strsplit(text, " ")
```

## Změna velikosti písmen

```{r}
toupper(text)
tolower(text)
```

## Odstranění mezer

```{r}
text <- "   Hello World   "
trimws(text)
```
