---
title: "Testování hypotéz, z-test"
author: "Kateřina Večerková vecerkok@vscht.cz"
date: "`r Sys.Date()`"
output: html_document
---

# Testování hypotéz, Z-test

## 1. **Úvod do testování hypotéz**
  - **Co je testování hypotéz?**
    - Testování hypotéz je metoda používaná k rozhodování nebo vyvozování závěrů o populačních parametrech na základě výběrových dat.
    - Zahrnuje **porovnání pozorované statistiky** (např. průměru výběru) s předpokládanou populační hodnotou.

  - **Dvě soupeřící hypotézy**:
    - **Nulová hypotéza (\( H_0 \))**: Hypotéza, že **neexistuje žádný efekt** nebo **žádný rozdíl**. Tato hypotéza se testuje.  
      - Příklad: \( H_0 \): Průměrná výška populace je 170 cm.
    - **Alternativní hypotéza (\( H_a \))**: Hypotéza, že **existuje efekt** nebo **rozdíl**.  
      - Příklad: \( H_a \): Průměrná výška populace není 170 cm.

  - **Klíčové pojmy**:
    - **Hladina významnosti (\( \alpha \))**: Pravděpodobnost zamítnutí nulové hypotézy, i když je pravdivá (obvykle 0.05 nebo 5 %).
    - **p-hodnota**: Pravděpodobnost pozorování dat (nebo extrémnějších), pokud je nulová hypotéza pravdivá. Pokud p-hodnota < \( \alpha \), nulovou hypotézu zamítáme.

## 2. **Z-test**

  - **Z-test** se používá, pokud:
    - Velikost vzorku je velká (\( n > 30 \)) NEBO
    - Je znám populační rozptyl (nebo směrodatná odchylka).

  - **Typy Z-testů**:
    1. **Z-test pro jeden výběr**: Porovnává průměr výběru se známým populačním průměrem.
    2. **Z-test pro dva výběry**: Porovnává průměry dvou nezávislých výběrů (za předpokladu známých rozptylů).

## 3. **Kroky pro Z-test s jedním výběrem**

  1. **Stanovte hypotézy**:
    - Nulová hypotéza (\( H_0 \)): \( \mu = \mu_0 \) (populační průměr se rovná určité hodnotě).
    - Alternativní hypotéza (\( H_a \)): \( \mu \neq \mu_0 \) (oboustranný test), \( \mu > \mu_0 \) (pravostranný), nebo \( \mu < \mu_0 \) (levostranný).

  2. **Vypočítejte Z-statistiku**:
    - Vzorec:
    \[
    Z = \frac{\bar{x} - \mu_0}{\frac{\sigma}{\sqrt{n}}}
    \]
      - \( \bar{x} \): průměr výběru  
      - \( \mu_0 \): populační průměr  
      - \( \sigma \): populační směrodatná odchylka  
      - \( n \): velikost výběru

  3. **Najděte kritickou hodnotu** (nebo p-hodnotu):
    - Použijte `qnorm()` pro získání kritické hodnoty podle hladiny významnosti \( \alpha \).
    - Alternativně spočítejte p-hodnotu pomocí `pnorm()`.

  4. **Rozhodněte**:
    - Porovnejte Z-statistiku s kritickou hodnotou nebo p-hodnotu s \( \alpha \).
    - Pokud \( |Z| \) > kritická hodnota nebo p-hodnota < \( \alpha \), **zamítáme** nulovou hypotézu.
    - Jinak **nezamítáme** nulovou hypotézu.

## 4. **Příklad: Z-test pro jeden výběr v R**

Představme si, že máme vzorek 50 studentů s průměrnou výškou 172 cm, a známe populační směrodatnou odchylku: 10 cm. Chceme otestovat, zda se průměrná výška liší od 170 cm na hladině významnosti 5 %.

  1. **Hypotézy**:
    - \( H_0 \): Průměrná výška je 170 cm (\( \mu = 170 \))
    - \( H_a \): Průměrná výška je odlišná od 170 cm (\( \mu \neq 170 \))

  2. **Výpočet Z-statistiky**:
```{r}
# Výběrová data
x_bar <- 172  # Průměr výběru
mu_0 <- 170   # Populační průměr podle H0
sigma <- 10   # Populační směrodatná odchylka
n <- 50       # Velikost výběru

# Z-statistika
z <- (x_bar - mu_0) / (sigma / sqrt(n))
z
```

3. **Najděte kritickou hodnotu a rozhodněte**:

```{r}
# Kritická hodnota pro 95% hladinu spolehlivosti (dvoustranný test)
z_critical <- qnorm(0.975)  # Dvoustranný test → 0.975
z_critical

# Alternativně: výpočet p-hodnoty
p_value <- 2 * (1 - pnorm(abs(z)))  # ×2 pro dvoustranný test
p_value

# Rozhodnutí: zamítnout nebo nezamítnout H0
if (abs(z) > z_critical) {
 print("Zamítáme H0: Existuje statisticky významný rozdíl.")
} else {
 print("Nezamítáme H0: Neexistuje statisticky významný rozdíl.")
}
```

## 5. **Interpretace výsledků**

* Pokud je Z-statistika větší než kritická hodnota (nebo p-hodnota menší než $\alpha$):

  * **Zamítáme $H_0$**: Existuje důkaz, že populační průměr je **odlišný** od předpokládané hodnoty.
  * **Český překlad**: Zamítáme nulovou hypotézu – existuje důkaz, že populační průměr je odlišný od předpokládané hodnoty.
* Pokud je Z-statistika menší než kritická hodnota (nebo p-hodnota větší než $\alpha$):

  * **Nezamítáme $H_0$**: **Není dostatečný důkaz**, že by se populační průměr lišil od předpokládané hodnoty.
  * **Český překlad**: Nezamítáme nulovou hypotézu – neexistuje dostatečný důkaz, že populační průměr je odlišný.

## 6. **Slovník pojmů**

| **Anglický pojem**             | **Český překlad**              | **Vysvětlení**                                                                         |
| ------------------------------ | ------------------------------ | -------------------------------------------------------------------------------------- |
| Null Hypothesis ($H_0$)        | Nulová hypotéza                | Hypotéza, že neexistuje efekt nebo rozdíl.                                             |
| Alternative Hypothesis ($H_a$) | Alternativní hypotéza          | Hypotéza, že existuje efekt nebo rozdíl.                                               |
| Z-statistic                    | Z-statistika                   | Testovací statistika použitá v Z-testu.                                                |
| Significance Level ($\alpha$)  | Hladina významnosti ($\alpha$) | Pravděpodobnost chyby I. druhu – zamítnutí H0, i když je pravdivá.                     |
| p-value                        | p-hodnota                      | Pravděpodobnost pozorování daných dat (nebo extrémnějších), pokud je H0 pravdivá.      |
| Critical Value                 | Kritická hodnota               | Hranice, s níž porovnáváme testovací statistiku podle zvolené hladiny významnosti.     |
| Two-tailed Test                | Oboustranný test               | Test, který zvažuje extrémní hodnoty v obou koncích rozdělení ($H_a: \mu \neq \mu_0$). |
| One-tailed Test                | Jednostranný test              | Test, který zvažuje extrémy pouze na jedné straně ($H_a: \mu > \mu_0$).                |

## Závěr

* **Testování hypotéz** nám umožňuje ověřovat tvrzení o populačních parametrech pomocí výběrových dat.
* **Z-test** je vhodný pro velké výběry nebo při znalosti populační směrodatné odchylky.
* Rozhodnutí o zamítnutí nebo nezamítnutí nulové hypotézy závisí na porovnání **Z-statistiky** s **kritickou hodnotou** nebo **p-hodnoty** s $\alpha$.
