---
title: 'Testování hypotéz: Cvičení Řešení'
author: "Kateřina Večerková vecerkok@vscht.cz"
date: '`r Sys.Date()`'
output: html_document
---

# Testování hypotéz: Cvičení

## **Cvičení 1: Z-test pro jeden výběr**
1. Výrobce tvrdí, že průměrná hmotnost určitého výrobku je 500 gramů. Vzorek 60 výrobků má průměrnou hmotnost 510 gramů a populační směrodatnou odchylku 20 gramů. Ověřte tvrzení výrobce na hladině významnosti 5 %.
   - Stanovte hypotézy.
   - Proveďte Z-test pro jeden výběr a rozhodněte.

```{r}
x_bar <- 510  # Průměr výběru
mu_0 <- 500   # Populační průměr dle nulové hypotézy
sigma <- 20   # Populační směrodatná odchylka
n <- 60       # Velikost výběru
alpha <- 0.05  # Hladina významnosti

# Z-test
z <- (x_bar - mu_0) / (sigma / sqrt(n))
z

# Kritická hodnota a p-hodnota
z_critical <- qnorm(1 - alpha/2)  # Oboustranný test
p_value <- 2 * (1 - pnorm(abs(z)))
z_critical
p_value
```

## **Cvičení 2: Jednostranný Z-test (pravostranný)**

2. Výzkumník se domnívá, že průměrné skóre ve standardizovaném testu je nižší než 75. Vzorek 40 studentů má průměrné skóre 78 a známou směrodatnou odchylku 8. Ověřte hypotézu výzkumníka na hladině významnosti 1 % (pravostranný test).

```{r}
x_bar <- 78   # Průměr výběru
mu_0 <- 75    # Populační průměr dle H0
sigma <- 8    # Populační směrodatná odchylka
n <- 40       # Velikost výběru
alpha <- 0.01  # Hladina významnosti

# Z-test
z <- (x_bar - mu_0) / (sigma / sqrt(n))
z

# Kritická hodnota a p-hodnota
z_critical <- qnorm(1 - alpha)  # Pravostranný test
p_value <- 1 - pnorm(z)
z_critical
p_value
```

## **Cvičení 3: Jednostranný Z-test (levostranný)**

3. Společnost tvrdí, že průměrná životnost jejich žárovek je alespoň 1200 hodin. Vzorek 45 žárovek má průměrnou životnost 1180 hodin a populační směrodatnou odchylku 50 hodin. Otestujte tvrzení společnosti na hladině významnosti 10 % (levostranný test).

```{r}
x_bar <- 1180  # Průměr výběru
mu_0 <- 1200   # Populační průměr dle H0
sigma <- 50    # Populační směrodatná odchylka
n <- 45        # Velikost výběru
alpha <- 0.10  # Hladina významnosti

# Z-test
z <- (x_bar - mu_0) / (sigma / sqrt(n))
z

# Kritická hodnota a p-hodnota
z_critical <- qnorm(alpha)  # Levostranný test
p_value <- pnorm(z)
z_critical
p_value
```

## **Cvičení 4: Z-test pro dva nezávislé výběry**

4. Porovnáváte průměrnou výšku mužských a ženských studentů. Vzorek 40 mužů má průměrnou výšku 175 cm a směrodatnou odchylku 10 cm. Vzorek 35 žen má průměrnou výšku 165 cm a směrodatnou odchylku 8 cm.
   Otestujte, zda existuje statisticky významný rozdíl mezi průměrnými výškami mužů a žen na hladině významnosti 5 %.

```{r}
x_bar_male <- 175   # Průměr mužského výběru
sd_male <- 10       # Směrodatná odchylka mužského výběru
n_male <- 40        # Velikost mužského výběru

x_bar_female <- 165  # Průměr ženského výběru
sd_female <- 8       # Směrodatná odchylka ženského výběru
n_female <- 35       # Velikost ženského výběru

alpha <- 0.05  # Hladina významnosti

# Z-test pro dva nezávislé výběry
se <- sqrt((sd_male^2 / n_male) + (sd_female^2 / n_female))
z <- (x_bar_male - x_bar_female) / se
z

# Kritická hodnota a p-hodnota
z_critical <- qnorm(1 - alpha/2)  # Oboustranný test
p_value <- 2 * (1 - pnorm(abs(z)))
z_critical
p_value
```

## **Cvičení 5: Interpretace p-hodnoty**

5. V testu hypotézy pro průměr jste získali Z-statistiku 1.85. Vypočtená p-hodnota je 0.064.

   * Rozhodli byste se na hladině významnosti 5 % zamítnout nebo nezamítnout nulovou hypotézu?
   * Jaké by bylo rozhodnutí na hladině významnosti 10 %?

```{r}
z <- 1.85
p_value <- 0.064
alpha_5 <- 0.05
alpha_10 <- 0.10

# Rozhodnutí při hladině významnosti 5 %
if (p_value < alpha_5) {
  print("Zamítáme H0 na hladině významnosti 5 %.")  
} else {
  print("Nezamítáme H0 na hladině významnosti 5 %.")  
}

# Rozhodnutí při hladině významnosti 10 %
if (p_value < alpha_10) {
  print("Zamítáme H0 na hladině významnosti 10 %.")  
} else {
  print("Nezamítáme H0 na hladině významnosti 10 %.")  
}
```
