---
title: 'Průzkumná analýza dat: Cvičení'
author: "Kateřina Večerková vecerkok@vscht.cz"
date: "`r Sys.Date()`"
output: html_document
---

# Cvičení

## Porozumění a shrnutí dat

### Cvičení 1: Načtení a náhled dat

**Úkol:** Načtěte dataset Titanic z CSV souboru a zobrazte prvních 10 řádků pro seznámení se s daty.

```{r}
# TODO: váš kód zde
```

### Cvičení 2: Struktura dat a souhrnné statistiky

**Úkol:**

1. Použijte funkci `str()`, abyste prozkoumali strukturu dat a zjistili datové typy jednotlivých sloupců.
2. Získejte souhrn všech proměnných pomocí `summary()`. Identifikujte zajímavé hodnoty nebo možné odlehlé body.

```{r}
# TODO: váš kód zde
```

### Cvičení 3: Kontrola chybějících hodnot

**Úkol:** Použijte funkci `is.na()` k ověření přítomnosti chybějících hodnot. Shrňte, které sloupce obsahují chybějící hodnoty a jak často.

```{r}
# TODO: váš kód zde
```

## Vizualizace klíčových proměnných

### Cvičení 4: Rozložení věku

**Úkol:** Vytvořte histogram pro sloupec `Age`, abyste porozuměli jeho rozložení. Zvolte vhodný počet intervalů (např. 20) a popište osy.

```{r}
# TODO: váš kód zde
```

### Cvičení 5: Míra přežití podle pohlaví

**Úkol:** Vytvořte sloupcový graf, který zobrazí míru přežití (`Survived`) podle pohlaví (`Sex`). To pomůže porozumět vlivu pohlaví na přežití.

```{r}
# TODO: váš kód zde
```

### Cvičení 6: Rozložení ceny podle třídy

**Úkol:** Vytvořte boxplot znázorňující rozložení `Fare` podle cestovní třídy (`Pclass`). Interpretujte, zda se ceny mezi třídami liší.

```{r}
# TODO: váš kód zde
```

## Zpracování chybějících dat

### Cvičení 7: Imputace chybějícího věku

**Úkol:** Nahraďte chybějící hodnoty ve sloupci `Age` mediánem. Ověřte, že ve sloupci nezůstaly žádné chybějící hodnoty.

```{r}
# TODO: váš kód zde
```

### Cvičení 8: Náhrada chybějících hodnot ve sloupci `Embarked`

**Úkol:** Nahraďte chybějící hodnoty ve sloupci `Embarked` nejčastěji se vyskytujícím přístavem. Zobrazte výsledek pro ověření změn.

```{r}
# TODO: váš kód zde
```

## Základní analýza vztahů

### Cvičení 9: Vztah mezi cenou a přežitím

**Úkol:** Vytvořte boxplot prozkoumávající vztah mezi `Fare` a `Survived`. Co tato vizualizace naznačuje o vlivu ceny na přežití?

```{r}
# TODO: váš kód zde
```

### Cvičení 10: Korelační analýza

**Úkol:** Vytvořte korelační matici pro numerické sloupce (např. `Age`, `Fare`, `SibSp`, `Parch`). Interpretujte silné pozitivní nebo negativní korelace.

```{r}
# TODO: váš kód zde
```

## Tvorba nových proměnných (Feature Engineering)

### Cvičení 11: Extrakce titulů ze jmen

**Úkol:** Z `Name` extrahujte titul (např. Mr., Mrs., Miss.) a vytvořte nový sloupec `Title`. Vzácné tituly (méně než 5 výskytů) zařaďte do kategorie "Other". Zobrazte přehled nového sloupce.

```{r}
# TODO: váš kód zde
```

### Cvičení 12: Vytvoření proměnné velikost rodiny

**Úkol:** Vytvořte novou proměnnou `FamilySize` kombinací `SibSp` (sourozenci/manželé) a `Parch` (rodiče/děti), která reprezentuje celkový počet členů rodiny na palubě. Zobrazte shrnutí tohoto nového sloupce.

```{r}
# TODO: váš kód zde
```

## Diskuze

### Cvičení 13: Pozorování a shrnutí

**Úkol:** Stručně shrňte své postřehy z průzkumné analýzy. Zaměřte se na zajímavé vzory, možné odlehlé hodnoty nebo oblasti pro další zkoumání.

```{r}
# TODO: vaše shrnutí zde
```
