---
title: "Průzkumná analýza dat"
author: "Kateřina Večerková vecerkok@vscht.cz"
date: "`r Sys.Date()`"
output: html_document
---

# Průzkumná analýza dat (EDA)

## **1. Co je Průzkumná analýza dat (EDA)?**

* **Definice**: EDA je první krok v analýze dat, který slouží k souhrnu jejich hlavních charakteristik, často pomocí vizualizačních metod.
* **Účel**: Porozumět struktuře dat, odhalit odlehlé hodnoty nebo anomálie, rozpoznat vzorce a generovat hypotézy.
* **Důležitost**: Před prováděním složitějších statistických analýz pomáhá EDA ověřit kvalitu dat a odhalit předpoklady, které mohou ovlivnit další fáze analýzy.

## **2. Kroky v rámci EDA**

### 1. **Porozumění typům a struktuře dat**

* **Typy dat**: Kategorická (nominální, ordinální) vs. Numerická (kontinuální, diskrétní).
* **Datové struktury v R**: Základní znalosti o `data.frame`, `factors`, `lists` a numerických typech (`integers`, `doubles`).

```{r}
# Načtení a zobrazení struktury dat
data <- read.csv("titanic.csv")
str(data)
summary(data)
```

### 2. **Souhrnné statistiky**

#### - **Numerické proměnné**:

* Průměr, medián, směrodatná odchylka, rozsah, minimum, maximum, kvartily.
* Užitečné funkce: `mean()`, `median()`, `sd()`, `range()`, `summary()`.

```{r}
# Souhrnné statistiky
summary(data$Fare)
mean(data$Fare, na.rm = TRUE)
```

#### - **Kategorické proměnné**:

* Počty výskytů a proporce.
* Užitečné funkce: `table()`, `prop.table()`.

```{r}
# Frekvenční tabulka
table(data$Cabin)
```

### 3. **Vizualizační techniky**

#### - **Histogram**: Vizualizuje rozložení jedné spojité proměnné.

```{r}
library(ggplot2)

ggplot(data, aes(x = Age)) +
  geom_histogram(binwidth = 15, fill = "lightblue", color = "black") +
  labs(title = "Histogram věku", x = "Věk", y = "Frekvence")
```

#### - **Boxplot (krabicový graf)**: Zobrazuje rozložení, střední hodnotu a možné odlehlé hodnoty, často podle kategorií.

```{r}
ggplot(data, aes(x = factor(Survived), y = Age)) +
  geom_boxplot(fill = "lightblue") +
  labs(title = "Boxplot věku podle přežití", x = "Přežil", y = "Věk")
```

#### - **Sloupcový graf**: Zobrazuje frekvence kategoriálních proměnných.

```{r}
ggplot(data, aes(x = Embarked)) +
  geom_bar(fill = "lightcoral") +
  labs(title = "Sloupcový graf přístavů nástupu", x = "Přístav", y = "Počet")
```

#### - **Bodový graf**: Ukazuje vztah mezi dvěma spojitými proměnnými.

```{r}
ggplot(data, aes(x = Age, y = Fare)) +
  geom_point(color = "steelblue") +
  labs(title = "Bodový graf: Věk vs. Cena", x = "Věk", y = "Cena")
```

### 4. **Detekce odlehlých hodnot**

* **Odlehlé hodnoty**: Hodnoty, které se výrazně liší od ostatních v datové sadě.
* **Metody identifikace**: Boxploty, z-skóre (standardizace), metoda IQR.

```{r}
# Identifikace odlehlých hodnot pomocí IQR
Q1 <- quantile(data$Age, 0.25, na.rm=TRUE)
Q3 <- quantile(data$Age, 0.75, na.rm=TRUE)
IQR <- Q3 - Q1
outliers <- data$Age[data$Age < (Q1 - 1.5 * IQR) | data$Age > (Q3 + 1.5 * IQR)]
outliers <- outliers[!is.na(outliers)] # odstranění NA
outliers
```

### 5. **Zpracování chybějících hodnot**

* **Zjištění chybějících hodnot**: Zkontrolujte přítomnost a rozsah chybějících hodnot.

```{r}
# Kontrola chybějících hodnot
colSums(is.na(data))
```

* **Zpracování chybějících hodnot**: Obvyklé přístupy zahrnují odstranění nebo imputaci (průměrem / mediánem).

### 6. **Zkoumání vztahů mezi proměnnými**

#### - **Korelační matice**: Ukazuje lineární vztahy mezi páry spojitých proměnných.

```{r}
library(reshape2)
cor_matrix <- cor(data[, sapply(data, is.numeric)], use = "complete.obs")
cor_data <- melt(cor_matrix)

ggplot(cor_data, aes(x = Var1, y = Var2, fill = value)) +
  geom_tile() +
  scale_fill_gradient2(low = "blue", mid = "white", high = "red", midpoint = 0) +
  labs(title = "Korelační matice", x = "", y = "") +
  theme_minimal() +
  theme(axis.text.x = element_text(angle = 45, hjust = 1))
```

#### - **Kontingenční tabulka**: Analyzuje vztah mezi dvěma kategoriálními proměnnými.

```{r}
# Kontingenční tabulka
table(data$Survived, data$Sex)
```

#### - **Analýza hlavních komponent (PCA)**:

PCA je metoda redukce dimenzionality, která transformuje data na sadu ortogonálních komponent zachycujících největší variabilitu. Umožňuje zjednodušení dat, odhalení struktur a vizualizaci ve 2D/3D prostoru.

```{r}
library(dplyr)
library(magrittr)

# Výběr numerických sloupců pro PCA
numeric_columns <- data %>%
  dplyr::select(Age, Fare, SibSp, Parch, Survived) %>%
  na.omit()  # odstranění chybějících hodnot

# provedení PCA
pca_result <- prcomp(numeric_columns, scale. = TRUE)
pca_scores <- as.data.frame(pca_result$x)

# přidání sloupce přežití
pca_scores$survived <- numeric_columns$Survived
```

```{r}
ggplot(pca_scores, aes(x = PC1, y = PC2)) +
  geom_point(alpha = 0.7, aes(color = survived)) +
  labs(title = "PC1 vs PC2", x = "PC1", y = "PC2") +
  theme_minimal()
```

```{r}
ggplot(pca_scores, aes(x = PC2, y = PC3)) +
  geom_point(alpha = 0.7, aes(color = survived)) +
  labs(title = "PC2 vs PC3", x = "PC2", y = "PC3") +
  theme_minimal()
```

```{r}
ggplot(pca_scores, aes(x = PC1, y = PC3)) +
  geom_point(alpha = 0.7, aes(color = survived)) +
  labs(title = "PC1 vs PC3", x = "PC1", y = "PC3") +
  theme_minimal()
```

## **3. Klíčové poznatky a další kroky**

* **Shrnutí zjištění**: Stručně popište hlavní poznatky, neobvyklé vzory nebo problémy (např. šikmost, velké množství chybějících hodnot).
* **Generování hypotéz**: Na základě EDA navrhněte možné hypotézy nebo otázky pro další analýzu.
