---
title: 'Průzkumná analýza dat: Cvičení'
author: "Kateřina Večerková vecerkok@vscht.cz"
date: "`r Sys.Date()`"
output: html_document
---

# Cvičení

## Porozumění a shrnutí dat

### Cvičení 1: Načtení a náhled dat

**Úkol:** Načtěte dataset Titanic z CSV souboru a zobrazte prvních 10 řádků pro seznámení se s daty.

```{r}
library(tidyverse, quietly = TRUE)
data <- read.csv("titanic.csv")
head(data, n=10)
```

### Cvičení 2: Struktura dat a souhrnné statistiky

**Úkol:**

1. Použijte funkci `str()`, abyste prozkoumali strukturu dat a zjistili datové typy jednotlivých sloupců.
2. Získejte souhrn všech proměnných pomocí `summary()`. Identifikujte zajímavé hodnoty nebo možné odlehlé body.

```{r}
str(data)
```

```{r}
summary(data)
```

### Cvičení 3: Kontrola chybějících hodnot

**Úkol:** Použijte funkci `is.na()` k ověření přítomnosti chybějících hodnot. Shrňte, které sloupce obsahují chybějící hodnoty a jak často.

```{r}
colSums(is.na(data))
```

## Vizualizace klíčových proměnných

### Cvičení 4: Rozložení věku

**Úkol:** Vytvořte histogram pro sloupec `Age`, abyste porozuměli jeho rozložení. Zvolte vhodný počet intervalů (např. 20) a popište osy.

```{r}
library(ggplot2, quietly = TRUE)
ggplot(data, aes(x=Age)) + geom_histogram(bins = 20, color = "darkolivegreen", fill = "darkolivegreen1") + xlab("Age") + ylab("Frequency")
```

### Cvičení 5: Míra přežití podle pohlaví

**Úkol:** Vytvořte sloupcový graf, který zobrazí míru přežití (`Survived`) podle pohlaví (`Sex`). To pomůže porozumět vlivu pohlaví na přežití.

```{r}
ggplot(data, aes(x = Sex, y = Survived)) +
  geom_col(color = "orange3", fill = "orange2") +
  labs(title = "Barplot of Gender by Survived", x = "Survived", y = "Gender")
```

### Cvičení 6: Rozložení ceny podle třídy

**Úkol:** Vytvořte boxplot znázorňující rozložení `Fare` podle cestovní třídy (`Pclass`). Interpretujte, zda se ceny mezi třídami liší.

```{r}
ggplot(data, aes(x = as.factor(Pclass), y = Fare)) +
  geom_boxplot(fill = "tomato1") +
  labs(title = "Boxplot of Age by Survived", x = "Passenger Class", y = "Fare")
```

## Zpracování chybějících dat

### Cvičení 7: Imputace chybějícího věku

**Úkol:** Nahraďte chybějící hodnoty ve sloupci `Age` mediánem. Ověřte, že ve sloupci nezůstaly žádné chybějící hodnoty.

```{r}
# z histogramu výše vidíme, že rozdělení dat je zešikmené, proto budeme chybějící hodnoty nahrazovat mediánem sloupce
age_median <- median(data$Age, na.rm = TRUE)
data <- data %>% mutate(Age = replace_na(Age, age_median))

# zkontrolovat chybějící hodnoty po nahrazení
sum(is.na(data$Age))
```

### Cvičení 8: Náhrada chybějících hodnot ve sloupci `Embarked`

**Úkol:** Nahraďte chybějící hodnoty ve sloupci `Embarked` nejčastěji se vyskytujícím přístavem. Zobrazte výsledek pro ověření změn.

```{r}
embarked_without_na <- data %>% select(Embarked) %>% drop_na()
frequency_table <- table(embarked_without_na)
embarked_mode <- names(frequency_table)[which.max(frequency_table)]
data <- data %>% mutate(Embarked = replace_na(Embarked, embarked_mode))

# zkontrolovat chybějící hodnoty po nahrazení
sum(is.na(data$Embarked))
```

## Základní analýza vztahů

### Cvičení 9: Vztah mezi cenou a přežitím

**Úkol:** Vytvořte boxplot prozkoumávající vztah mezi `Fare` a `Survived`. Co tato vizualizace naznačuje o vlivu ceny na přežití?

```{r}
ggplot(data, aes(x = as.factor(Survived), y = Fare)) +
  geom_boxplot(fill = "firebrick4") +
  labs(title = "Boxplot of Fare by Survived", x = "Survived", y = "Fare")
```

### Cvičení 10: Korelační analýza

**Úkol:** Vytvořte korelační matici pro numerické sloupce (např. `Age`, `Fare`, `SibSp`, `Parch`). Interpretujte silné pozitivní nebo negativní korelace.

```{r}
library(reshape2, quietly = TRUE)
correlation_matrix <- round(cor(data %>% select(Survived, Pclass, Age, SibSp, Parch, Fare)), 2)
correlation_matrix
melted_correlation_matrix <- melt(correlation_matrix)
melted_correlation_matrix
ggplot(data = melted_correlation_matrix, aes(x = Var1, y = Var2, fill = value)) + geom_tile() + xlab("") + ylab("")
```

## Tvorba nových proměnných (Feature Engineering)

### Cvičení 11: Extrakce titulů ze jmen

**Úkol:** Z `Name` extrahujte titul (např. Mr., Mrs., Miss.) a vytvořte nový sloupec `Title`. Vzácné tituly (méně než 5 výskytů) zařaďte do kategorie "Other". Zobrazte přehled nového sloupce.

```{r}
# prohlídneme si strukturu sloupce Name
head(data$Name)

data <- data |> 
  separate(Name, into = c("last_name", "title_and_first_name"), sep = ", ", remove = FALSE) |> 
  separate(title_and_first_name, into = c("title", "first_name"), sep = " ", extra = "merge") |> 
  select(-c(last_name, first_name))

# zkontrolujeme vyxtrahované tituly
head(data$title)

# zkontrolujeme četnosti titulů
titles_frequency_table <- table(data$title)
titles_frequency_table

# sloučíme tituly s frekvencí < 5 do "Other"
rare_names <- names(titles_frequency_table[titles_frequency_table < 5])

data <- data |> 
  mutate(title = if_else(title %in% rare_names, "Other", title))

# podíváme se na výsledek
table(data$title)
```

### Cvičení 12: Vytvoření proměnné velikost rodiny

**Úkol:** Vytvořte novou proměnnou `FamilySize` kombinací `SibSp` (sourozenci/manželé) a `Parch` (rodiče/děti), která reprezentuje celkový počet členů rodiny na palubě. Zobrazte shrnutí tohoto nového sloupce.

```{r}
data <- data |>
  mutate(FamilySize = SibSp + Parch)

summary(data$FamilySize)
```

## Diskuze

### Cvičení 13: Pozorování a shrnutí

**Úkol:** Stručně shrňte své postřehy z průzkumné analýzy. Zaměřte se na zajímavé vzory, možné odlehlé hodnoty nebo oblasti pro další zkoumání.

```{r}
# TODO: vaše shrnutí zde
```
