---
title: 'Intervaly spolehlivosti: Cvičení'
author: "Kateřina Večerková vecerkok@vscht.cz"
date: "`r Sys.Date()`"
output: html_document
---

# Cvičení

## **Cvičení 1: Interval spolehlivosti pro průměr (velký vzorek, Z-statistika)**

1. Máte vzorek 50 náhodně vygenerovaných hodnot z normálního rozdělení se střední hodnotou 65 a směrodatnou odchylkou 10. Vypočítejte 95% interval spolehlivosti pro průměr pomocí Z-statistiky (předpokládejte n > 30).  

```{r}
set.seed(123)
sample_data <- rnorm(50, mean = 65, sd = 10)
# Výpočet 95% CI pomocí Z-statistiky
# TODO Zde napište svůj kód
```

## **Cvičení 2: Interval spolehlivosti pro průměr (malý vzorek, t-statistika)**

2. Máte malý vzorek 15 měření z populace s neznámou střední hodnotou a směrodatnou odchylkou. Hodnoty vzorku jsou:
   `c(12, 15, 14, 11, 15, 18, 16, 14, 13, 19, 21, 16, 14, 12, 20)`.
   Vypočítejte 95% interval spolehlivosti pro průměr pomocí t-statistiky (protože n < 30).

```{r}
sample_data <- c(12, 15, 14, 11, 15, 18, 16, 14, 13, 19, 21, 16, 14, 12, 20)
# Výpočet 95% CI pomocí t-statistiky
# TODO Zde napište svůj kód
```

## **Cvičení 3: Vliv velikosti vzorku na interval spolehlivosti**

3. Vygenerujte dva vzorky — jeden o velikosti 20 a druhý o velikosti 100 — z normálního rozdělení se střední hodnotou 50 a směrodatnou odchylkou 8.
   Vypočítejte 95% interval spolehlivosti pro průměr obou vzorků.
   Porovnejte šířky obou intervalů a vysvětlete, jak velikost vzorku ovlivňuje šířku intervalu.

```{r}
set.seed(456)
sample_20 <- rnorm(20, mean = 50, sd = 8)
sample_100 <- rnorm(100, mean = 50, sd = 8)
# Výpočet 95% CI pro sample_20 a sample_100
# TODO Zde napište svůj kód
```

## **Cvičení 4: Vizualizace intervalů spolehlivosti pomocí ggplot2**

4. Použijte vzorek 100 datových bodů vygenerovaných z normálního rozdělení (průměr = 70, sd = 12). Vygenerujte 1000 bootstrapovaných průměrů a vytvořte histogram.
   Vykreslete 95% interval spolehlivosti těchto průměrů na histogram pomocí `ggplot2`.

```{r}
library(ggplot2)
set.seed(789)
sample_data <- rnorm(100, mean = 70, sd = 12)
# Bootstrap a vykreslení 95% CI pro průměry
# TODO Zde napište svůj kód
```

## **Cvičení 5: Interpretace intervalů spolehlivosti**

5. Vypočítali jste 95% interval spolehlivosti pro průměr datové sady a získali jste interval \[40.5, 49.5].
   a. Interpretujte tento výsledek v kontextu intervalů spolehlivosti.
   b. Pokud zvýšíte úroveň spolehlivosti na 99 %, co očekáváte, že se stane se šířkou intervalu?

```{r}
# TODO Vaše interpretace zde
```

## **Cvičení 6: Výpočet intervalů spolehlivosti pomocí vestavěné funkce**

6. Použijte vestavěnou funkci `t.test()` v R pro výpočet intervalu spolehlivosti pro následující datovou sadu:
   `c(5.1, 5.4, 5.9, 6.2, 5.8, 5.7, 6.1, 5.6, 5.5, 6.3)`.
   Vypočítejte 99% interval spolehlivosti pro průměr těchto dat.

```{r}
data <- c(5.1, 5.4, 5.9, 6.2, 5.8, 5.7, 6.1, 5.6, 5.5, 6.3)
# Výpočet 99% CI pomocí t.test()
# TODO Zde napište svůj kód
```
